臺灣臺中地方法院刑事判決　　　　　　　　　　　　　　九十年度訴字第八八三號
　　公　訴　人　臺灣臺中地方法院檢察署檢察官
　　被　　　告　丑○○
　　　　　　　　酉○○
　　　　　　　　辛○○
　　共　　　同
　　選任辯護人　蔣志明律師
　　被　　　告　壬○○
　　選任辯護人　蔣志明律師
　　　　　　　　陳銘釗律師
　　被　　　告　戌○○
　　指定辯護人　本院公設辯護人　卯○○
　　被　　　告　甲○○
　　選任辯護人　劉進堂律師
　　被　　　告　戊○○
　　選任辯護人　張居德律師
　　被　　　告　地○○
　　　　　　　　午○○
　　　　　　　　玄○○
　　右　一　人
　　選任辯護人　邢俊文律師
　　被　　　告　乙○○
　　選任辯護人　洪崇欽律師
　　被　　　告　亥○○
　　　　　　　　丁○○
　　共　　　同
　　選任辯護人　邢俊文律師
　　被　　　告　丙○○○
　　　　　　　　辰○○
右列被告因貪污治罪條例案件，經檢察官提起公訴（九十年度偵字第一三六五號、第
四八九八號、第四八九九號、第四九００號），本院判決如左：
    主  文
丑○○、酉○○、辛○○、壬○○共同連續行使公務員明知為不實之事項，而登載於
職務上所掌之公文書，足以生損害於公眾及他人，丑○○、酉○○、壬○○各處有期
徒刑壹年拾月，辛○○處有期徒刑壹年陸月，均緩刑肆年。偽造如附表三所示之署押
，均沒收。
戌○○、甲○○、戊○○、地○○、午○○、玄○○、乙○○、亥○○、丙○○○、
丁○○、辰○○均無罪。
    事  實
一、丑○○係臺中縣新社鄉公所秘書，負責核定發包工程底價及主持工程招標之開標
    會議，酉○○係臺中縣新社鄉公所建設課長，負責辦理工程招標和開標審查與督
    導工程施工業務，辛○○係臺中縣新社鄉公所兵役課長，兼任工程開標之監標人
    員業務，壬○○係臺中縣新社鄉公所建設課技士，負責臺中縣新社鄉公所工程之
    發包、設計、監工等業務，均係依據法令從事公務之人員，戌○○則係進昱工業
    社之負責人，而甲○○係泯巧裝潢工程有限公司（下稱泯巧公司）之職員。壬○○於民國八十八年十月至十一月間辦理屬於九二一震災復建工程之「臺中縣新社
    鄉托兒所裝潢工程」業務時，竟與丑○○、酉○○、辛○○及甲○○（甲○○部
    分未據起訴，應由檢察官另行處理）等人共同基於將不實之事項登載於公文書復
    持以行使及行使偽造私文書之概括犯意聯絡，其等均明知壬○○先行通知甲○○
    至臺中縣新社鄉公所托兒所裝潢工程之施作現場估價，經甲○○估價並至該工程
    之所在地點逕行施作後，甲○○於工程完工而欲請領工程款時，前項工程僅曾簽
    請鄉長陳博綜指定廠商名單並准予在工程合約書上加蓋印信，而比價手續則未備
    ，已無法再實施合法比價程序，仍推由壬○○先於八十九年一月間某日指示甲○○提出三家行號之營利事業登記證、營利事業及營利事業負責人印章，而甲○○
    為取得承攬施作前揭工程之工程款，遂向不知前揭工程施作進度之泯巧公司負責
    人宇○○、金立傢俱行負責人天○○及宏典裝潢行負責人寅○○表示將進行投標
    事宜而借用各該公司證照交予壬○○，除由甲○○自行於投標文件專人送達紀錄
    上送件人簽名欄內偽造「宇○○」之署押一枚，且盜蓋泯巧公司及宇○○之印文
    各一枚，並偽造泯巧公司以如附表一編號三所示投標金額投標之內容在標單一紙
    之私文書上再交予壬○○外，其餘則由壬○○於八十九年一月間某日在鄉公所內
    ，在其職務上所掌開標紀錄表之公文書上填載：「前揭工程於如附表一編號三所
    示之開標時間、由如附表一編號三所示之比價廠商、以前揭投標金額參與投標」
    等不實內容，並盜蓋得標廠商泯巧公司之印文一枚，再於投標文件專人送達紀錄
    三紙簽署壬○○自己之署押，且於送達時間欄內登載：「民國八十八年十一月十
    五日上午九時十分、九時二十分」等不實內容，並在送件人簽名欄內偽造各該廠
    商代表人「天○○」及「陳盈予」之署押各一枚，並盜蓋宏典裝潢行、陳盈予、
    金立傢俱行及天○○之印文各一枚，且偽造宏典裝潢行及金立傢俱行分別以如附
    表一編號三所示投標金額投標之內容在標單二紙之私文書上，以充宏典裝潢行、
    泯巧公司及金立傢俱行已填寫標單，並將標單等投標文件送達臺中縣新社鄉公所
    之依據，再由辛○○、丑○○、酉○○及壬○○分別在前揭文書之會監辦單位人
    員（監辦人員）欄、主持人欄、主辦機關審查人員（會辦人員）欄及記錄欄內蓋
    用職章，共同製作不實之標單、開標紀錄表及投標文件專人送達紀錄，繼之持以
    行使供形式上比價之用，足以生損害於各該廠商負責人及新社鄉公所對於投標資
    料管理之正確性。又壬○○、丑○○及酉○○為符合前項工程已改由兵役課長辛○○監比之形式比價手續，遂共同基於行使變造公文書之概括犯意聯絡，由壬○○將八十八年十一月九日已寄發之八八中縣新鄉建字第一０八九九號招商比價函
    文之副本收受人欄內所載「財政課翁課長」之字樣塗改為「兵役課林課長」之字
    樣而予以變造，並附入前項工程之卷證中以為行使俾供存查，另由丑○○負責將
    業於八十八年十月五日簽准指定廠商名單之簽呈中原經鄉長陳博綜批示「派財政
    課長監比」之字樣塗改為「派兵役課長監比」之字樣而加以變造，並附入前項工
    程之卷證中以供存查，均足以生損害新社鄉公所對於公文管理之正確性。
二、壬○○又基於前揭概括犯意聯絡，於八十八年十月至十一月間辦理屬於九二一震
    災復建工程之「臺中縣新社鄉托兒所鐵架工程」業務時，復與丑○○、酉○○、
    辛○○及戌○○（戌○○部分未據起訴，應由檢察官另行處理）等人共同基於將
    不實之事項登載於公文書並持以行使及行使偽造私文書之概括犯意聯絡，其等均
    明知壬○○先行通知戌○○至臺中縣新社鄉公所托兒所鐵架工程之施作現場估價
    ，經戌○○估價並至前揭工程所在地點逕行施作後，戌○○於工程完工而欲請領
    工程款時，前項工程僅曾簽請鄉長陳博綜指定廠商名單並准予在工程合約書上加
    蓋印信，惟比價手續未備，已無法再實施合法比價程序，仍推由壬○○先於八十
    九年一月間某日指示戌○○提出三家行號之營利事業登記證、營利事業及營利事
    業負責人印章，而戌○○為取得承攬施作前揭工程之工程款，遂向不知前揭工程
    施作進度之嘉輝鐵工廠負責人己○○及興業鐵工廠負責人庚○○表示將進行投標
    事宜而借用各該公司證照交予壬○○，除由戌○○自行於投標文件專人送達紀錄
    上送件人簽名欄內簽寫自己之署押，且盜蓋徐千景、興業鐵工廠、己○○、嘉輝
    鐵工廠及庚○○之印文各一枚，並偽造如附表一編號一所示各比價廠商分別以如
    附表一編號一所示投標金額投標之內容在標單三紙後再交予壬○○外，其餘則由
    壬○○於八十九年一月間某日在鄉公所內，在其職務上所掌開標紀錄表之公文書
    上填載：「前揭工程於如附表一編號一所示之開標時間、由如附表一編號一所示
    之比價廠商、以前揭投標金額參與投標」等不實內容，並盜蓋得標廠商進昱工業
    社之印文一枚，再於投標文件專人送達紀錄三紙簽署壬○○自己之署押，且於送
    達時間欄內登載：「民國八十八年十一月十五日上午九時五分至九時二十五分」
    等不實內容，並在送件人簽名欄內偽造各廠商代表人「徐千景」及「徐木枝」之
    署押各一枚，以充嘉輝鐵工廠、興業鐵工廠及進昱工業社已填具前揭標單，並將
    標單等投標文件送達臺中縣新社鄉公所之依據，再由辛○○、丑○○、酉○○及
    壬○○分別在前揭文書之會監辦單位人員（監辦人員）欄、主持人欄、主辦機關
    審查人員（會辦人員）欄及記錄欄內蓋用職章，共同製作不實之標單、開標紀錄
    表及投標文件專人送達紀錄，繼之持以行使供形式上比價之用，足以生損害於各
    該廠商及新社鄉公所對於投標資料管理之正確性。又壬○○、丑○○及酉○○為
    符合前項工程已改由兵役課長辛○○監比之形式比價手續，遂共同承上開行使登
    載不實公文書及基於行使變造公文書之概括犯意聯絡，由壬○○於不詳時、地利
    用前揭托兒所裝潢工程八十八年十一月九日八八中縣新鄉建字第一０八九九號招
    商比價函文之文號制作「八十八年十一月九日八八中縣新鄉建字第一０八九九號
    、新社鄉托兒所鐵架工程～」等不實內容之招商比價函文，並附入前項工程之卷
    證中以為行使俾供存查，另由壬○○、丑○○或酉○○其中一人將已於八十八年
    十二月二十日檢陳予鄉長陳博綜加蓋印信之工程合約書第二十六條第十五款，加
    註同時提出「圖樣二張、施工說明書一張、標單一張及開標紀錄一張」等內容而
    予以變造，並將業於八十八年十二月一日簽准指定廠商名單之簽呈中原經主計主
    任宙○○、秘書丑○○及鄉長陳博綜批示「十二月一日」之字樣更改為「十月一
    日」，再由丑○○負責將前揭簽呈中原經鄉長陳博綜批示「派財政課長監比」之
    字樣塗改為「派兵役課長監比」之字樣，且由酉○○將簽呈中廠商名單「欣鉅工
    程行」及「煒盛企業社」之字樣刪改為「嘉輝鐵工廠」及「興業鐵工廠」之字樣
    而共同加以變造，並附入前項工程之卷證中以供存查，足以生損害新社鄉公所對
    於公文管理之正確性。
三、壬○○復承前揭概括犯意聯絡，於八十八年十月至十一月間辦理屬於九二一震災
    復建工程之「臺中縣新社鄉會議室裝潢工程」及「臺中縣新社鄉會議室鐵架工程
    」業務時，復與丑○○、酉○○、辛○○、甲○○及戌○○（後二人此部分未據
    起訴）等人共同基於將不實之事項登載於公文書並持以行使及行使偽造私文書之
    概括犯意聯絡，其等均明知壬○○先行通知甲○○及戌○○分別至臺中縣新社鄉
    公所會議室工程之施作現場估價，經甲○○及戌○○估價並至前揭工程所在地點
    逕行施作後，甲○○及戌○○於工程完工而欲請領工程款時，前項工程僅曾簽請
    鄉長陳博綜指定廠商名單並准予在工程合約書上加蓋印信，而比價手續未備，均
    已無法再實施合法比價程序，仍推由壬○○先於八十九年一月間某日指示甲○○
    及戌○○提出三家行號之營利事業登記證、營利事業及營利事業負責人印章，而
    甲○○及戌○○為取得承攬施作前揭工程之工程款，遂分別向不知前揭工程施作
    進度之泯巧公司負責人宇○○、金立傢俱行負責人天○○及宏典裝潢行負責人寅
    ○○、嘉輝鐵工廠負責人己○○及興業鐵工廠負責人庚○○表示欲參與投標而借
    用各該公司證照交予壬○○，除由甲○○先行於投標文件專人送達紀錄上送件人
    簽名欄內偽造「宇○○」之署押一枚，且盜蓋泯巧公司及宇○○之印文各一枚，
    並偽造泯巧公司以如附表一編號四所示投標金額投標之內容在標單一紙之私文書
    上再交予壬○○外，其餘則由壬○○於八十九年一月間某日在鄉公所內，在其職
    務上所掌開標紀錄表之公文書上填載：「前揭工程於如附表一編號四所示之開標
    時間、由如附表一編號四所示之比價廠商、以前揭投標金額參與投標」等不實內
    容，並盜蓋得標廠商泯巧公司之印文一枚，再於投標文件專人送達紀錄三紙簽署
    壬○○自己之署押，且於送達時間欄內登載：「民國八十八年十二月十三日上午
    八時五十分至九時二十分」等不實內容，並在送件人簽名欄內偽造「天○○」及
    「王建琳」之署押各一枚，且盜蓋宏典裝潢行、陳盈予、金立傢俱行及天○○之
    印文各一枚、偽造前揭比價廠商欲分別以前揭投標金額投標等不實內容在標單二
    紙之私文書上，以充宏典裝潢行、泯巧公司及金立傢俱行已填載前揭標單，並將
    標單等投標文件送達臺中縣新社鄉公所之依據；而除戌○○盜蓋徐千景之印文二
    枚、興業鐵工廠及庚○○之印文各一枚、嘉輝鐵工廠之印文三枚及己○○之印文
    二枚，且偽造如附表一編號二所示各比價廠商分別以如附表一編號二所示投標金
    額投標等不實內容在標單三紙後再交予壬○○外，其餘則由壬○○於八十九年一
    月間某日在鄉公所內，在其職務上所掌開標紀錄表之公文書上填載：「前揭工程
    於如附表一編號二所示之開標時間、由如附表一編號二所示之比價廠商、以前揭
    投標金額參與投標」等不實內容，並盜用得標廠商進昱工業社之印文一枚，再於
    投標文件專人送達紀錄三紙簽署壬○○自己之署押，且於送達時間欄內登載：「
    民國八十八年十二月十三日上午八時五十二分至九時四十五分」等不實內容，並
    在送件人簽名欄內偽造「徐千景」、「己○○」及「庚○○」之署押各一枚，以
    充嘉輝鐵工廠、興業鐵工廠及進昱工業社已填寫前揭標單，並將標單等投標文件
    送達臺中縣新社鄉公所之依據，再由辛○○、丑○○、酉○○及壬○○分別在前
    揭文書之會監辦單位人員（監辦人員）欄、主持人欄、主辦機關審查人員（會辦
    人員）欄及記錄欄內蓋用職章，共同製作不實之標單、開標紀錄表及投標文件專
    人送達紀錄，繼之持以行使供形式上比價之用，足以生損害於各該廠商及新社鄉
    公所對於投標資料管理之正確性。又壬○○、丑○○及酉○○為符合前項工程已
    改由兵役課長辛○○監比之形式比價手續，遂共同承上開行使登載不實公文書及
    基於行使變造公文書之概括犯意聯絡，因臺中縣新社鄉大林國民小學八十八年十
    二月七日（八八）大林小字第四００三號函於八十八年十二月八日送達臺中縣新
    社鄉公所，以總收發文號第０一一八六四號編號，且係壬○○承辦，壬○○見狀
    認得利用上開八十八年十二月八日總收發文號第０一一八六四號之文號，更改作
    為臺中縣新社鄉公所形式上通知本件相關廠商比價之文號，遂於八十九年一月十
    八日、十九日間持其承辦受理之臺中縣新社鄉大林國民小學八十八年十二月七日
    （八八）大林小字第四００三號函文，向臺中縣新社鄉公所承辦總收發文業務登
    記業務之臨時單工子○○詐稱該公文有錯誤，須註銷上開八十八年十二月八日總
    收發文號第０一一八六四號之文號等不實事項，使子○○信以為真將上開八十八
    年十二月八日總收發文號第０一一八六四號之文號註銷，將臺中縣新社鄉大林國
    民小學八十八年十二月七日（八八）大林小字第四００三號函文上之「新社鄉公
    所八十八年十二月六日第０一一八四號收文章」之戳章印文劃「×」，並依壬○○指示改蓋用「新社鄉公所八十九年一月十八日第六五二號收文章」之戳章印文
    於該函文上，另配合壬○○指示，開立臺中縣新社鄉公所以八十九年一月十八日
    總收發文號Ｖ六五二號之甲、乙、丙表三聯單供作受理臺中縣新社鄉大林國民小
    學八十八年十二月七日（八八）大林小字第四００三號函之公文管制作業使用，
    並開立臺中縣新社鄉公所以八十八年十二月八日總收發文號Ｖ一一八六四號之甲
    、乙、丙表三聯單供作辦理臺中縣新社鄉公所形式上通知嘉輝鐵工廠、興業鐵工
    廠及進昱工業社參與該工程比價之用，並於八十九年一月間某日在臺中縣新社鄉
    公所製作臺中縣新社鄉公所已於八十八年十二月八日以八八中縣新鄉建字第一一
    八六四號函文二紙，分別通知泯巧公司、金立傢俱行及宏典裝潢行、嘉輝鐵工廠
    、興業鐵工廠及進昱工業社於八十八年十二月十三日在臺中縣新社鄉公所會議室
    參與該工程比價之函稿（雙稿並呈）二紙，經與壬○○有共同登載不實概括犯意
    聯絡之酉○○在函稿蓋章同意後，作成前揭函文正本附入前揭工程案卷中以為行
    使俾供存查。又壬○○、丑○○或酉○○其中一人並將已於八十八年十二月十六
    日檢陳予鄉長陳博綜加蓋印信之工程合約書第二十六條第十五款，加註同時提出
    「圖樣三張、施工說明書一張、標單一張及開標紀錄一張」等內容而予以變造，
    且由丑○○負責將前揭簽呈二紙中原經鄉長陳博綜批示「派財政課長監比」之字
    樣均塗改為「派兵役課長監比」之字樣，並由壬○○將簽呈中原有之廠商名單塗
    改為「嘉輝鐵工廠」及「興業鐵工廠」之字樣而共同加以變造，並均附入前項工
    程之卷證中以供存查，足以生損害新社鄉公所對於公文管理之正確性。
二、案經法務部調查局中部地區機動工作組移送臺灣臺中地方法院檢察署檢察官偵查
    起訴。
    理    由
甲、被告丑○○、酉○○、辛○○及壬○○有罪部分：
一、訊據被告丑○○、酉○○及壬○○固均坦認如附表一編號一至四所示之工程原均
    以議價方式發包施作，雖被告壬○○依主計宙○○之指示而簽請指定三家廠商比
    價，然均未實際進行比價手續，迨至廠商欲請款時，始要求廠商提出三家廠商之
    證照資料而補具開標流程資料以利請款等情不諱，另被告辛○○固就伊確有於前
    揭工程之開標紀錄表及標單上簽名以示監標等情供認不諱；惟被告丑○○、酉○○、辛○○及壬○○仍均矢口否認其等有何行使變造公文書、行使偽造私文書及
    行使登載不實公文書之犯行，被告丑○○、酉○○及壬○○均辯稱：前揭工程之
    簽呈、招商比價函及工程合約書均於工程請款前即依法簽請核可、寄發及檢附予
    鄉長陳博綜核可加蓋印，並無任何變造或登載不實情事；且前揭大林國小之函文
    乃係依法銷號後，按慣例補發新社鄉會議室鐵架及裝潢工程之招商比價函，原大
    林國小請求補助修復經費之公文及會議室工程之招商比價函，均無變造收文日期
    及文號之情云云；另被告辛○○則辯稱：伊僅係依照標單等資料負責監標，不知
    該等工程之施作進度，亦不知係補行形式比價程序，尚無明知而登載不實之情云
    云。惟查：
（一）被告丑○○於警詢及偵查時陳稱：「當時因震災後待辦事情很多，壬○○並未
      依規定辦理，我本人也疏於注意，直至八十九年元月間，壬○○親自來向我表
      示，會議室鐵架及裝潢工程已竣工，包商多次向鄉公所請款，但因當時未依規
      定辦理比價手續，致包商無法請款，我當時即責問渠為何不依規定辦理相關比
      價手續，壬○○表示因忙而漏未辦理，今面臨包商追討工程款，希望能補辦相
      關手續，我基於包商如未能領得工程款必將對本所提出訴訟，且確已施作完工
      ，遂同意壬○○補辦相關比價手續，但我要求上述三工程需經確實驗收手續後
      才能給付工程款，故會議室工程係由壬○○事後補辦發包業務。所有相關文書
      資料是由壬○○製作後，再交付酉○○及兵役課長辛○○核章，其中辛○○會
      核章係我要求渠配合辦理，之後再經我爰依往例決行辦理。上述工程施作中，
      我是知道有工程進行中，但我當時因本所九二一震災復建工程發包案件相當多
      ，所以一時疏忽而未察覺上述工程並未依規定辦理發包作業。我記憶所及壬○○陳報補辦發包比價手續者，除會議室之鐵架及裝潢工程外，並未有『附設托
      兒所臨時教室工程』陳報要補辦手續，故我不清楚尚有其他未依規定程序發包
      之工程案件。」（詳見八十九年九月六日八十九年他字第二六五三號偵查卷宗
      第一０一頁警詢筆錄）、「（有關新社鄉公所會議室鐵架及裝潢工程是否均係
      你找人施做後再補辦比價程序？）是先施作再補辦手續，我因為太忙了沒有特
      別注意，至包商來催款我才知道沒做比價程序。（提示）12.13.鐵架工程及裝
      潢工程，開標紀錄表有無確實依程序辦理開標流程？）是事後補蓋的。震災剛
      開始時，九二一緊急命令中有說可以議價，後來承辦人員去找廠商議價，後來
      主計說不行，說要比價又去找二家一起來比價，所以就變成形式上的比價。」
      等情（詳見八十九年九月七日、九十年二月九日八十九年他字第二六五三號偵
      查卷宗第一一八頁、第一二五頁偵訊筆錄），既核與被告酉○○供陳如附表一
      編號一至四所示之工程均係先行施作後，始補辦形式比價手續等情，以及被告
      壬○○於偵查時陳稱：「（12.13.鐵架工程及裝潢工程之開標紀錄表有無確實
      依程序辦理開標流程？）是施作廠商去找另兩家廠的資料，事後填上去的，製
      作的時間應該是八十九年二月，在包商催款之後，如果手續不補辦，無法撥款
      給施作廠商。（投標文件送達當事人紀錄是否也為事後補的？）是事後補的。
      」（詳見八十九年九月七日八十九年他字第二六五三號偵查卷宗第一一八頁偵
      訊筆錄）」等情互核相符，復經被告戌○○及甲○○於警詢、偵查及本院審理
      時【詳見理由（十）】陳述詳實，並有包商估價單、標單、投標文件專人送達
      紀錄及開標紀錄表等（附於九十年度偵字第一三六五號偵查案卷第七八頁以下
      ）附卷可參，是堪認被告壬○○、丑○○及酉○○確係明知而共同在如附表一
      編號一至四所示各項工程之標單、開標紀錄表及投標文件專人送達紀錄表上登
      載「如附表一編號一至四所示之比價廠商、投標金及開標日期」等不實事項無
      訛。
（二）托兒所裝潢工程部分：本項工程之簽呈及招商比價函確係分別於八十八年十月
      五日、八十八年十一月九日製作及發文等情，業據被告壬○○、丑○○及酉○○等人陳述詳實，復有鄉長陳博綜等人簽章之簽呈、招商比價函、載明「泯巧
      、招商比價函等」字樣之乙表、丙表及收發文號檔案對照表附卷可佐（附於九
      十年度偵字第一三六五號偵查案卷第九十頁以下），則該等簽呈及招商比價函
      確係工程完工請款前，即由被告壬○○依時按程序簽請發文，並非事後變造或
      登載不實者，堪先認定。然查，本項工程之開標紀錄表、標單及投標文件專人
      送達紀錄乃係事後補具者，既如前述，則依被告壬○○、丑○○及酉○○等人
      供陳本項工程原由鄉長陳博綜指定財政課課長監比，財政課課長癸○○家中有
      事，始改由兵役課課長監比等情，以及被告辛○○證述：「監辦人員欄內辛○○之簽名確係我本人親簽，大約是在八十九年三月間（詳細時間已記不清楚）
      ，我到外地出差（詳細日期要查報銷資料），因有事再繞回新社鄉公所，經過
      丑○○的辦公室時，他把我叫進去，拿出上述兩件開標紀錄，表示要補辦開標
      手續，並要我在監辦人員欄蓋章，我之前沒看過指定我負責監比之函文」等語
      以觀，堪證本項工程之簽呈及招商比價函上以校對章修改為「派兵役課長監比
      」等字樣之內容，乃係被告壬○○、丑○○及酉○○等人於事後補辦形式之比
      價程序時，因已另找兵役課課長監比而非依原先之簽呈或招商比價函之內容由
      財政課課長監比，始加以變造者，甚為明確。
（三）托兒所鐵架工程部分：本項工程之簽呈應係被告壬○○於八十八年十二月一日
      簽請鄉長陳博綜等人核章等情，既據被告壬○○等人陳述詳實，且有簽呈（附
      於九十年度偵字第一三六五號第七六頁）存卷可佐，則該項簽呈確係工程完工
      請款前，即由被告壬○○依時簽請核准，亦非事後偽造者，堪可認定。惟查，
      八十八年十一月九日八八中縣新鄉建字第一０八九九號托兒所鐵架工程之招商
      比價函乃係事後補具而未發文，其登載之內容不實，且事後另變造為「派兵役
      課長監比」之字樣等情，此由簽請通知比價函內鄉長陳博綜、主計宙○○及秘
      書丑○○之核可日期均由「十二月一日」之簽章有遭竄改為「十月一日」之情
      ，另鄉長批示「派財政課長監比之字樣」亦遭塗改為「派兵役課長監比」等情
      （附於九十年度偵字第一三六五號偵查案卷第七六頁），可知托兒所鐵架工程
      部分之簽呈應係於八十八年十二月一日始由被告壬○○簽請鄉長陳博綜等人核
      准，並非八十八年十月一日即簽請發文，而被告壬○○等人蓋無於尚未簽請鄉
      長核可之前，即先行於八十八年十一月九日製作及寄發前揭招商比價函之餘地
      。準此，前揭托兒所鐵架工程之招商比價函確係八十八年十二月一日之後某日
      始另行補具，並未於八十八年十一月九日發文，而有登載不實之情；又前揭簽
      呈乃為配合前揭招商比價函及事後形式比價程序內容之記載，始將「原核可日
      期：十二月一日、派財政課長監比、擬通知欣鉅工程行、煒盛企業社」等字樣
      變造為「核可日期：十月一日、派兵役課長監比、擬通知嘉輝鐵工廠、興業鐵
      工廠」等字樣，允無疑義。況查，八十八年十一月九日八八中縣新鄉建字第一
      ０八九九號之招商比價函並無如同會議室之鐵架及裝潢工程而附有雙稿並呈之
      函稿等情，既為被告壬○○等人所不爭執，且本項工程之乙表、丙表及收發文
      號檔案對照表亦僅載明「泯巧」之字樣，益見前揭文號之招商比價函僅係就托
      兒所裝潢工程部分為之，尚未包含托兒所鐵架工程部分甚明。基上可知，前揭
      托兒所鐵架工程之招商比價函顯係利用托兒所裝潢工程之發文字號，以倒填日
      期之方式補行製作，並非於八十八年十一月九日實際發文者，且於事後補具形
      式比價程序時，又更改副本收受欄內為「兵役課林課長」之字樣，允無可疑。
（四）會議室鐵架及裝潢工程部分：前揭工程之簽呈應係被告壬○○於八十八年十二
      月一日簽請鄉長陳博綜等人核章，並於同年十二月十六日、十五日檢陳工程合
      約書簽請加蓋印信等情，既據被告壬○○等人供述詳實，且有經鄉長陳博綜等
      人核章之簽呈（附於九十年度偵字第一三六五號第一０四頁、第一０七頁、第
      一一八頁、第一二一頁）存卷可佐，則前揭工程之簽呈確係工程完工請款前，
      即由被告壬○○依時簽請核准，均非事後偽造者，亦堪認定。然查，依被告壬○○於前揭乙表及丙表之預定結案日期及簽收日期欄內簽寫「一月十九日」等
      字樣，以及原總收文日期欄內確有將「八十九年一月十九日」之戳章覆蓋為「
      八十八年十二月八日」之痕跡（詳見乙表及丙表，附於九十年度偵字第一三六
      五號偵查案卷第六七頁），可見八十八年十二月八日八八中縣新鄉建字總收文
      號Ｖ一一八六四號「受文者：嘉輝鐵工廠、招商比價函」之乙表及丙表部分確
      有將「收文日期：八十九年一月十九日」變造為「收文日期：八十八年十二月
      八日」，且收發文號檔案對照表上亦不實登載「十二月八日、嘉輝、建、創、
      永」之內容等情，而前揭招商比價函之收文日期並非八十八年十二月八日，應
      係八十九年一月十九日為是。據上，已堪認八十八年十二月八日八八中縣新鄉
      建字第一一八六四號之招商比價函、八十八年十二月八日雙稿並呈之臺中縣新
      社鄉公所稿二紙均係八十九年一月十九日始另行補具，並非於八十八年十二月
      八日發文，而均有登載不實之情；又前揭簽呈乃為配合前揭招商比價函及事後
      形式比價程序內容之記載，始將會議室鐵架工程之簽呈上「派財政課長監比」
      之字樣及擬通知之廠商名稱變造為「派兵役課長監比、擬通知嘉輝鐵工廠、興
      業鐵工廠」等字樣，並將會議室裝潢工程之簽呈上「派財政課長監比」之內容
      變造為「派兵役課長監比」之字樣，允無疑義。況且，倘若鄉長陳博綜乃於簽
      呈中指派兵役課課長負責監比，則被告壬○○製作前揭招商比價函之時，自可
      逕依該項內容繕打副本送兵役課課長之字樣，蓋無事後始以校對章予以更改之
      情，又被告徐貴等人倘若係依據前揭簽呈之內容寄發招商比價函，何以會議室
      裝潢工程之簽呈上已明確記載指定之廠商為「王建裝潢有限公司」，而招商比
      價函之內容卻將正本送廠商「金立傢俱行」，是益徵前揭招商比價函確係被告
      壬○○等人遲至補具形式比價程序時，為配合被告戌○○及甲○○所提出之三
      家廠商名稱，始另行製作，並非於十二月一日簽准後隨即按簽呈之內容製作，
      且前揭簽呈及招商比價函亦為配合形式負責監比之兵役課課長，而有事後更改
      部分內容之情，至為明確。綜上，足認新社鄉會議室鐵架工程及裝潢工程之招
      商比價函、稿乃遲至八十九年一月十九日始行製作，而總收文號Ｖ一一八六四
      號之乙表及丙表之收文日期及收發文號檔案對照表，顯係利用八十八年十二月
      七日大林國小小字第四００三號總收文號一一八六四號之收文日期及文號填載
      ，而有遭變造及登載不實之情，已堪認定。
（五）又查，托兒所及會議室之鐵架工程均有於請准加蓋印信之簽呈上檢陳工程合約
      書，該等工程合約書內均載明同時檢附開標紀錄表、標單等資料，此部分有所
      不實：蓋以分別於八十八年十一月十七日及十二月十五日同時締約之托兒所及
      會議室之裝潢工程部分所請准加蓋印信之簽呈均未檢附該等資料，此有各該工
      程之合約書存卷可佐（詳見各合約書末頁第二十六條第十五款），顯見鐵架工
      程之工程合約書確有事後遭加註前揭事項之情。蓋依會議室之鐵架及裝潢工程
      均遲至八十九年一月十九日始補具標單及開標紀錄表等資料，且托兒所之鐵架
      及裝潢工程亦於完工請款時（預完工日均為八十九年二月二十三日）始補具前
      揭資料，該等工程於締約時均尚未由被告戌○○及甲○○出具形式比價廠商之
      資料，而鄉長陳博綜乃於八十八年十二月間即核准簽訂工程合約書並蓋用印信
      等情為觀，足見被告壬○○等人應係於八十八年十二月間即於簽呈之同時檢附
      前揭工程合約書，惟未同時檢附不實之標單及開標紀錄表，而係事後於補具形
      式比價手續時，始於托兒所及會議室之鐵架工程合約書上加註業已檢附標單及
      開標紀錄表等資料之不實事項。
（六）另觀諸被告己○○、庚○○即嘉輝鐵工廠及興業鐵工廠之負責人於本院審理時
      均陳稱：「有將營利事業登記證影本及印章在我住處交給戌○○，因他說要標
      工程。沒收到公所通知，戌○○說要借工廠資料標工程，沒說要標什麼工程，
      也沒說要請款了才要借資料比價。」等語、被告寅○○即宏典裝潢行之負責人
      陳稱：「八十八年十二月中旬將營利事業登記證影本及印章（非印鑑章）借甲○○標工程，因是同學所以同意他用我裝潢行名字，不知泯巧公司與其有何關
      係，我沒有開發票，也沒接到比價通知，亦沒到場比價。甲○○跟我說工作上
      需要，要公司的資料，沒說要標什麼工程，也沒說標到要給我多少借標回饋。
      」（詳見九十年五月七日本院刑事卷宗第一二三頁訊問筆錄、九十一年八月九
      日第四四一頁審判筆錄）、被告天○○即金立傢俱行之負責人陳稱：「我只有
      提供傢俱行營利事業登記證及印章給甲○○，他說鄉公所有一點小工作，本件
      沒收到比價通知，也沒到場比價。甲○○跟我借公司資料，說要做鄉公所的工
      作，但沒說要做什麼工程，也沒說要給任何回饋。」（詳見九十年五月七日本
      院刑事卷宗第一二四頁訊問筆錄、九十一年八月九日第四四０頁審判筆錄）及
      被告宇○○即泯巧公司之實際負責人陳稱：「托兒所及會議室的裝潢工程我沒
      參與，是我們公司職員甲○○借公司資料去標的，我同意他以公司名義請款或
      開發票，但實際施作、請款部分都是甲○○跟公所的人接洽。」等情，核與被
      告戌○○及甲○○供述情節相符，復有證人徐千景等人證述詳實，足認前揭廠
      商之負責人雖有同意借牌予被告戌○○及甲○○進行工程投標程序使用，然實
      不知該等工程之施作進度，亦不知出借前揭資料及印章乃供被告壬○○等人進
      行形式比價程序之用，是被告戌○○及甲○○等人事後蓋用前揭公司行號及負
      責人之印鑑章於標單、開標紀錄表，或在投標文件專人送達紀錄等資料上以各
      該公司、行號代表人名義簽寫署押，均顯係逾越該等出借公司、行號證照者之
      授權，故而，不僅前揭工程之標單、開標紀錄表及投標文件專人送達紀錄之內
      容確有不實，且其上各該公司、行號及負責人之印文或簽章亦屬遭盜蓋或偽造
      者，尚無疑慮。
（七）八十八年十二月七日大林國小小字第四００三號函之收文日期之戳章，確有遭
      更改之情：１、依被告癸○○於警詢時陳稱：「依新社鄉經所公文簽陳速度，
      大林國小函之收文日期應在八十八年十二月十五日之前，亦即收文號為該資料
      上遭塗銷之新社鄉公所收文號，而非另一收文日期為八十九年一月十八日，文
      號為六五二號收文章，且新社鄉公所所收公文號縱使銷號後再行來文，也不可
      能有跨年度之收文號。」（詳見八十九年九月七日八十九年他字第二六五三號
      偵查卷宗第一七六頁警詢筆錄）及被告宙○○於警詢時陳稱：「大林國小申請
      補助之函文係由壬○○承辦，我因本所並未編列是項補助經費，所以係於八十
      八年十二月十五日簽註意見，請該校專案向上級機關申請補助，該函上收文日
      期及字號何以登記為八十九年一月十八日地六五二號，我不清楚，但我確定係
      於此收文日期前會簽。」等語（詳見八十九年九月七日八十九年他字第二六五
      三號偵查卷宗第一四七頁警詢筆錄），堪認被告壬○○辯稱該函文之收文日期
      並無遭竄改之情，已屬可疑。２、又證人即在新社鄉公所擔任臨時單工負責收
      、發文工作之子○○於警詢及偵查時既已迭次證稱：「大林國小八十八年十二
      月七日八八大林小字第四００三號函請『新社鄉公所補助震災緊急修復工程經
      費公文』及新社鄉公所總收發文登記第０一一八六四號乙、丙表各乙份係由我
      本人辦理收文無誤，鄉公所係於八十八年十二月八日收文，我並根據正常之收
      文程序在該函文上蓋當日收文日期章戳及填寫總收發文三聯單。黃色乙表係作
      為檔案室歸檔用，紅色丙表係由我收執以備核考，來（受）文者欄係收發文之
      對象，日期欄係代表來函發文日期及文號，總收發文日期係記載於收發文時間
      欄位，承辦人欄係登載承辦單位負責人姓名，承辦員簽名欄係由簽收人員簽名
      確認，至於０一一八六四號欄係代表總收發文號，該公文經完成收文程序，即
      交建設課長酉○○代為簽收後，由建設課技士承辦人壬○○處理。（提示：新
      社鄉公所八十八年十二月八日八八中縣新鄉建字第一一八六四號鐵架及裝潢工
      程招商比價函文稿及該所發文登記案號Ｖ一一八六四號之乙、丙表各乙份）壬○○於八十九年一月十九日持前述於八十八年十二月八日業經總收文號第０一
      一八六四號完成正常收文程序之大林國小八十八年十二月七日八八大林小字第
      四００三號函找我，壬○○當時向我表示此公文有錯誤，要求我註銷原收文字
      號（第０一一八六四號），我基於承辦人的意見不疑有他，乃遵照其意思，將
      原已於該函中已蓋有「新社鄉公所12.6.第０一一八六四號收文章」之圓戳章
      之處劃『Ｘ』，惟壬○○仍不滿意，卻自行以原子筆在圓戳章上『12.6.第０
      一一八六四號』塗抹，同時要求我將此文號保留供渠使用，並又要我將圓戳章
      日期調為『1.18.』，重新蓋於該份函文上後，並給予新文號為『Ｖ６５２』
      號。另由於前述已被壬○○所要求註銷之第０一一八六四號，依規定我必須重
      新開立總收發文三聯單，並在其上註明為『Ｖ１１８６４』以為區別，我本人
      依慣例即在前述三聯單上蓋上當日『1.19.』作為總收文日期，並告訴我是以
      公所名義新發文，故要求我蓋上『創』字樣於備考欄上，至於為何三聯單總收
      文日期事後被塗改為『12.8.』我不清楚，由於壬○○要求之保留第０一一八
      六四號文號係八十八年度的舊文號，經我數次向渠催討公文，渠遲遲未發文，
      至八十九年六月間，壬○○主動前來向我查詢前述保留之舊文號是幾號，並以
      要查核比對公文為由，逕行將該三聯單取走，自此以後我即未曾見過該三聯單
      ，亦未曾向渠追討。『Ｖ』代表意義係原已依收發文程序登錄之文號，經註銷
      後重新使用時，為了區別所做的註記，至於該乙、丙表登記之招商比價函文我
      未曾見過，亦不知有該函文。至於三聯單乙、丙表所載主旨『招商比價』、來
      （受）文號欄『嘉輝鐵工廠』等內容應係鍾玉莉之筆跡，其餘承辦員『壬○○
      』、承辦員簽名及簽收日期等內容係由我填寫無誤。新社鄉公所總收發登記Ｖ
      六五二號乙、丙表為我填寫無誤，由於壬○○前述要求我註銷原大林國小函第
      ○一一八六四文號後，並給新收文第六五二號，我為符合收發文正常程序，重
      新製作總收發文三聯單，並依壬○○指示在三聯單日期欄填註『年１月日
      １０時』等內容，及遵照壬○○於『承辦員簽名欄』上代簽『徐』字樣、『簽收
      日期』欄填註『１／１８』，同時將備考欄『創』字樣上劃『Ｘ』，故壬○○
      即能夠以前述之收文文號作為渠函覆大林國小八十九年一月十八日八八中縣新
      鄉建字第○六五二號發文之依據。（何以收文字號能作為函覆大林國小八十九
      年一月十八日八八中縣新鄉建字第○六五二號發文之依據？）新社鄉公所若接
      獲來函，於函覆發文時並不另立新文號，逕以原收文字號作為發文字號。（提
      示：新社鄉公所12.7.至12.10.之收發文號檔號對照表原件，請問該對照表一
      一八六四欄位原以藍筆記載『１２／８大林國小建永』等內容，業遭以立可白
      修正液修塗，並改以紅筆記載『１２／８嘉輝建創永』等字樣，此究係何人塗
      改？原因為何？）該項業務係由檔案室鍾玉莉負責，故我不清楚，需問鍾玉莉
      本人才清楚。至於前述有關新社鄉公所12.8.八八中縣新鄉建字第一一八六四
      號鐵架及裝潢工程招商比價等情我均不清楚。」（詳見八十九年九月六日八十
      九年他字第二六五三號偵查卷宗第三八頁警詢筆錄）、「（大林國小12.7.四
      ○○二號函上之收文章為何有兩個？為何有一個被塗改？）被塗改的那個章是
      我蓋的，第二個（未塗改）也是我改的。是壬○○拿這公文給我說第一個收文
      章有問題要註銷，我就依他的指示塗掉原先之收文章，再蓋第二個章（1.18.
      日）。第一個章我打叉，塗改日期是壬○○當場塗的。他是在1.19.拿公文到
      收發室叫我更正的。除了這份公文外，程序上還要更改收發文三聯單，改日期
      戳為1.18.，這個部分也是我改的。同時為了配合公文改為1.18.第六五二號
      ，所以Ｖ６５２號的總收文三聯單上全部改成大林國小12.7.第四○○三號的
      來文。以上的事情都是壬○○在八十九年一月十九日當場叫我做的。（就妳收
      發程序上是否可以做前述之更改變動？）公所規定如來文有錯誤，附件不符的
      情形，承辦人可以要求我們退件，把文號註銷掉，然後再把這個被註銷的文號
      空著，等日後有新的來文或公所要發文時掛上這個文號。（壬○○持本公文要
      求妳註銷時，為何又要再補一個新的文號？平常是否有此情形？）平常如退件
      時就只有註銷原文號而已，沒有一再於同一個公文上掛另一個新的收文章，這
      件公文是壬○○叫我做，而我沒懷疑有什麼問題，就依他指示去做。（詳見八
      十九年九月六日八十九年他字第二六五三號偵查卷宗偵訊筆錄第一一０頁）等
      語，益徵前揭函文之日期戳章確有遭塗改而另行補蓋之情，至為卓然。
（八）再查，前揭會議室之鐵架及裝潢工程之函稿，乃係被告壬○○承辦，經酉○○
      簽章及代鄉長決行等情，既有簽呈及函稿附卷可佐，且被告丑○○、酉○○及
      壬○○亦均供陳渠等知悉該等工程係事後補辦形式比價程序等語在卷，堪認被
      告丑○○、酉○○及壬○○等人就前述犯行，均有犯意聯絡及行為分擔。次參
      諸被告壬○○於警詢時供稱：「我所承辦之工程中有部分不符合法定程序。會
  議室及托兒所之鐵架及裝潢工程均由我事先指定一家特定廠商承作，且未辨理
      比價手續，故比價開標紀錄表記載之內容並不實在。主要原因為新社鄉鄉長陳
      博綜九二一大地震後指示我儘快辦理前揭工程，我即找建設課長酉○○商量要
      以何種方式辦理發包，因當時政府緊急命令尚未頒布，經我等討論後，最後酉
      ○○裁示均以一家議價方式辦理發包，經我向主計主任宙○○表示欲以議價方
      式辦理後，宙○○答稱仍需依規定辦理比價方符合程序，我在當時告訴宙○○
      ，因時間急迫且鄉長指示要儘速興建，宙○○仍不同意以議價方式辦理，雙方
      曾因此產生爭執，我回我辨公室後即著手簽擬招商比價簽呈，內容意旨為四工
      程經設計完成，經費若干，依政府採購法規定招商比價，經建設課長、財政課
      長癸○○、主計主任宙○○審核後，最後由秘書丑○○決行。（前述四項工程
      既簽陳依招商比價方式辦理發包，實際有無辦理比價招標後始發包？）沒有。
      並未辨理招商比價，因在我找宙○○溝通前我已就會議室及托兒所之水電工程
      找進昱工業社、裝潢工程找泯巧公司議價並已開始施作，故實際上我均未辦理
      比價招標，此事除酉○○知情外，秘書丑○○亦知情。因我找宙○○溝通前已
      就進昱工業社及泯巧公司議價並開始施作，我擔心會發生廠商抗議或因主計室
      不同意致工程款無法發放等問題，在八十八年十月底、十一月初我和酉○○在
      新社鄉公所秘書室和秘書丑○○閒聊時，丑○○要我等儘速補辦前述四工程招
      商比價程序，我即依丑○○指示自八十八年十一月中旬起陸續簽陳，簽陳內容
      意旨我皆簽以比價方式辨理前述四工程合約各五份，由鄉長及鄉公所用印。（
      公所秘書丑○○及主計室主任宙○○於各該工程合約用印簽呈中批註之日期是
      否實在？）前述發包工程分別於八十八年十一月十七日及十二月十五日簽訂；
      因前述四工程丑○○在八十八年十一月初即已指示我等儘速補辦前述四工程招
      商比價程序，故甲工程我在八十八年十二月十六日、乙工程我在同年十二月十
      五日、丁工程我在同年十二月二十日、戊工程我在同年十一月二十日簽陳用印
      簽呈。該四份簽呈除秘書丑○○事先已知情外，宙○○因於之前曾就此事發生
      爭執，故我並未將實情告訴她，她在各該工程合約用印簽呈中批註之日期應屬
      實在。邀商比價廠商名單係由我統一在八十八年十月底要求指定承作之進昱工
      業社負責人戌○○、泯巧公司人員甲○○估價後再自行提供另二家廠商名單，
      並填寫於進昱工業社（甲、丁工程）、泯巧公司（乙、戊工程）估價單、標單
      價額後交予我，由我完成形式比價程序。我記得是在八十八年十二月間我上到
      二樓請辛○○下來補簽。」（詳見八十九年十月二十七日九十年偵字第一三六
      五號第三０九頁警詢筆錄），益徵被告丑○○及酉○○等人確係明知上情，而
      與被告壬○○有犯意聯絡無訛。
（九）被告辛○○係明知而共同參與開標紀錄表及投標文件專人送達紀錄等公文書登
      載不實及偽造標單之私文書：經查，如附表一編號一至四所示之開標日期並不
      相同，且被告辛○○進行監比之實際日期，顯較該等文書上所載之開標日期為
      遲等情，既據被告辛○○於警詢時自承：「（提示：新社鄉公所12.13.開標紀
      錄表影本兩份）其監辦人員欄『辛○○』之簽名確係我本人親簽，大約是在八
      十九年三月間（詳細時間已記不清楚），我到外地出差（詳細日期要查報銷資
      料），因有事再繞回新社鄉公所，經過丑○○的辦公室時，他把我叫進去，拿
      出上述兩件開標紀錄，表示要補辦開標手續，並要我在監辦人員欄蓋章，我表
      示沒帶職章，丑○○就說簽名也可以，我因並未參與開標，不太想在該二張開
      標紀錄上簽名，但秘書是我的上司，在他的要求下，我也只好簽名。（你於前
      述開標紀錄監辦人員欄簽名之前，壬○○或丑○○有無告訴你要你擔任會議室
      裝潢及鐵架工程之監標人員？你實際有無監標？）均沒有。（提示：臺中縣新
      社鄉公所簽、稿影本各兩份，請詳視上述有關會議室之鐵架及裝潢工程之簽，
      丑○○批示『派兵役課長監比』，函副本送兵役課，為何並未看到你的簽章？
      你有無見過上述簽、稿？）上述工程簽、函我未曾見過，建設課也未曾知會兵
      役課。」等語詳實（詳見八十九年九月七日八十九年他字第二六五三號偵查卷
      宗第一五三頁警詢筆錄），復經被告壬○○、丑○○及酉○○陳稱渠等係遲至
      廠商請款時始補辦前揭手續等情在卷，可見被告辛○○顯然知悉前四項工程並
      非同日開標，且該等文書上所載之開標日期有明顯造假之情，而當無推諉不知
      該等工程僅係進行形式上之比價程序之餘地。基此，被告辛○○前揭所辯，顯
      係事後卸責之詞，委非足取。
（十）另查，觀諸被告戌○○於警詢、偵查及本院審理時供陳：「會議室及托兒所之
      鐵架工程係我依徐某指示儘速於八十八年十一月間進場施工，同年十二月間，
      二項工程施工完峻，八十九年元月起，經向公所多次請款不遂，我告知壬○○
      上情，壬○○稱為能順利核撥前述工程款項，要我配合補辦相關比價手續。為
      能順利請款，我遂按徐某指示補辦相關比價手續後，順利於八十九年四月十二
      日領得托兒所鐵架工程款項新台幣（下同）五十六萬二千八百元，八十九年四
      月十三日領得會議室鐵架工程款項七十四萬七千六百元，全數存入進昱工業社
      設於新社鄉農會（帳號：00000000000000）帳戶中。八十九年
      二月間（詳細時間不復記憶），壬○○指示我備齊三家廠商之公司大小章，赴
      新社鄉公所補辦比價手續，我於獲嘉輝鐵工廠己○○、興業鐵工廠庚○○等之
      首肯，並借得渠等公司大小章後，攜同本工業社大小章赴新社鄉公所，經徐某
      指示後，由個人填載三家廠商之標單（標單金額均係個人填載），另填具開工
      報告書，並於投標文件專人送達紀錄表中代理我妻徐千景簽名，最後並於該等
      文件及標封套上分別蓋用我等三家廠商之大小章戳後，交壬○○收執憑辦。後
      因缺保證廠商證明文件，壬○○要我補齊，我乃持空白合約保證書協請戽美營
      造有限公司玄○○、正泓營造有限公司張管菊有為連帶保證人，經渠等同意並
      蓋用公司大小章戳後，由個人持交壬○○收執。會議室鐵架工程部分，進昱工
      業社出具之證件封、標單、開工報告書、投標文件專人送達紀錄及合約保證書
      ，即係我應壬○○要求，為順利請領工程款項事後補辦之相關文件，該等文件
      確係我應壬○○指示事後補辦者無誤。壬○○於前述二項工程補辦比價手續時
      ，並無要我補提三家廠商之押標金資料。二項工程之取得，係應主辦單位人員
      之要求先行施工再補比價手續。（詳見八十九年九月六日八十九年他字第二六
      五三號偵查卷宗第七一頁警詢筆錄）、「會議室鐵架工程是建設課找我去估價
      ，估完就通知我於八十八年十一月去施工，我施工到十二月結束，請款單附於
      公文後連同公文一起直接在八十九年農曆年後交給壬○○，總價約七十幾萬。
      （有無投標、比價等程序？）我在施工完後，在今年二、三月間去公所做比價
      ，只有我一家廠商，公所只有徐某在場。補辦手續時保證廠商是我去找玄○○
      。不知保證廠商正泓公司是誰找的，應該是壬○○處理的。嘉輝、興業鐵工廠
      是我找的。」、「會議室及托兒所的鐵架工程，這個是壬○○叫我先估價，後
      來說要議價，所以要我找二家來比價，我向己○○及庚○○借大、小章來蓋，
      資料是我自己交給壬○○，並沒有實際去開標。」（詳見八十九年他字第二六
      五三號偵查卷宗第一一二頁、第二四八頁偵訊筆錄）、「八十八年十月間壬○○找我時叫我先估價，扣除含稅金部分大約還有一成利潤，標單是我寫的，壬○○有口頭叫我去拿三家的比價通知但我沒去拿，也沒和興業及嘉輝二家鐵工
      廠實際於公所比價。施工時間約一、二個月。」（詳見九十年五月七日本院刑
      事卷宗第一二二頁訊問筆錄）及「一開始這二個工程公所直接找我要用估價後
      議價的方式，公所有通知我去拿一份函但我沒去，後來改為比價，我才跟己○○、庚○○借工廠資料，我忘了在借嘉輝及興業鐵工廠資料之前公所有無發比
      價函給我，但我有實際填比價資料，參與的三家資料及要標的工程比價款都是
      我填的。」等情（詳見九十一年八月九日本院刑事卷宗第四三九頁），以及被
      告甲○○於警詢、偵查及本院審理時陳稱：「我承作之會議室裝潢工程約於八
      十九年元月上旬開始施作，由壬○○監工，於農曆年前完工。工程施作之初，
      鐵架工程即已完工。我未曾做過公家工程，不知本件有無辦理招標，但我於八
      十八年十二月間以泯巧公司名義填寫估價三聯單交給壬○○時，其告訴我承包
      會議室裝潢工程須要三家公司執照，要我去準備，我即向泯巧公司劉瑞廷詢問
      是否有意承包該工程，泯巧公司就提供我所需之證件，另收取發票金額之百分
      之七（營業稅百分之五、營所稅百分之二）作為必要之費用，我另備妥金立傢
      俱行、宏典裝潢行二家廠商資料以為參標會議室裝潢工程之用。於會議室裝潢
      工程之施工期間（八十九年一月間起），壬○○在公所拿乙份標單要我填寫標
      單上總金額，並於標單、估價單、標單封（標單封事前由壬○○封緘）加蓋公
      司大小章後，同時將標單等文件交給壬○○，至於壬○○拿這些文件之用途，
      渠稱係行政作業流程，要我配合辦理。除標單上標價總額、開工報告書係我本
      人填寫外，其餘文件我不知道由何人所填，亦非我請人填寫。三家廠商之公司
      大小章，係我於前述準備三家廠商資料時一併交給壬○○，至於金立傢俱行、
      宏典裝潢行等二家廠商之標單資料究係何人用印及填寫，我不清楚，要問壬○○才清楚。（提示12.13.新社鄉公所開標記錄）因新社鄉公所未辦理會議室裝
      潢工程之開標，故泯巧公司、金立傢俱行、宏典裝潢行等三家廠商均末派員參
      標，亦無押標金。會議室裝潢工程款為九十萬九千三百元，實際獲利約一成五
      （約十餘萬元）。托兒所裝潢工程約於八十八年十二月上旬，工期約廿天，工
      程款近六十萬元，亦由金立傢俱行、宏典裝潢行、泯巧公司等三家廠商參標，
      以我前述之方式，由泯巧公司承作。」（詳見八十九年九月六日八十九年他字
      第二六五三號偵查卷宗第四七頁警詢筆錄）、「八十八年十二月壬○○找我，
      說鐵架已蓋好叫我去估價，在十二月底他就通知我去做，估價約九十萬元，今
      年元月中下旬完成。完成後，一月底、二月初我就向他請款，他叫我拿公司大
      小章等去找他補手續，後來我把大小章留下給他自己蓋，除泯巧之外，他說因
      為要議價，要我再找另外兩家公司的印章、資料等給他補辦議價手續。我因有
      事就留下泯巧及宏典裝潢行、金立傢俱行的資料，印章給他，宏典、金立的印
      章等資料是我去找朋友借的。補辦手續當天只有我和壬○○兩人在場。投標文
      件送達紀錄送件人上宇○○的名字是我簽的，簽好交給壬○○。我不知需找保
      證廠商，這是壬○○替我處理。」、「我完工後要請款，壬○○告訴我需要有
      三家廠商的資料，我就找寅○○及天○○、宇○○，宇○○是我蓋的，其他都
      是交給壬○○去用，好了我拿去還給他們，是壬○○教我蓋的。」（詳見八十
      九年九月六日八十九年他字第二六五三號偵查卷宗偵訊筆錄第一一三頁、第二
      四八頁偵訊筆錄）及「我以泯巧公司名義取得新社鄉公所會議室裝潢工程，壬○○於八十八年十月底通知我估價，估價的結果扣除成本約有百分之五到一成
      左右的利潤泯巧公司沒收到比價通知；我只有估價，沒到公所參與三個廠商的
      比價程序，為符合比價程序，我另提供金立、宏典傢俱行的資料，是壬○○叫
      我提出的。」（詳見九十年五月七日本院刑事卷宗第一二三頁訊問筆錄）、「
      托兒所及會議室之裝潢工程投標文件是我把我的印章給壬○○，因壬○○通知
      我要三家的工程比價，我就拿去新社鄉公所交給他自行蓋用，是壬○○叫我去
      估價，完工後要請款他才要我提出三家陪標廠商的資料。」（詳見九十年九月
      二十日本院刑事案卷第二二一頁、九十一年三月十五日第三六一頁訊問筆錄）
      、「我沒收到比價函，壬○○跟我說因內部作業程序上需要另外二家的資料，
      要我去找，我只交付宏典、金立傢俱行及我們公司的資料給壬○○；泯巧部分
      要施作時有開估價單，議價後進去施作，比價金額我只知道泯巧部分就是施作
      時議價的金額，會議室是九十多萬元，托兒所部分還要再查證，我也只知道泯
      巧的估價金額，金立、宏典傢俱行比價的工程款金額都是公所的人處理我不清
      楚。」等情（詳見九十一年八月九日本院刑事卷宗第四四一頁審判筆錄），足
      認被告戌○○、甲○○二人均明知渠等提供三家廠商資料並非供實際開標程序
      之用，僅係事後補行形式比價之手續，而與被告壬○○等人就標單、開標紀錄
      表及投標文件專人送達紀錄等資料不實登載之犯行間，均有犯意聯絡及行為分
      擔。
（十一）綜上所述，被告丑○○等人所為上開辯解均不可採。本件事證明確，被告丑
      ○○等人之上開犯行，均堪予認定。
二、被告丑○○係臺中縣新社鄉公所秘書，負責核定發包工程底價及主持工程招標之
    開標會議，被告酉○○係臺中縣新社鄉公所建設課長，負責辦理工程招標和開標
    審查與督導工程施工業務，被告辛○○係臺中縣新社鄉公所兵役課長，兼任工程
    開標之監標人員業務，被告壬○○係臺中縣新社鄉公所建設課技士，負責臺中縣
    新社鄉公所工程之發包、設計、監工等業務，自均屬依據法令從事公務之人員。
    又被告丑○○、酉○○、壬○○及辛○○等人行使變造前揭簽呈、招商比價函等
    公文書、行使偽造標單之私文書、行使前揭職務上登載不實之開標紀錄表等公文
    書，當均足以生損害於各該廠商、負責人及新社鄉公所對於公文管理或投標作業
    之正確性。核被告丑○○、酉○○、壬○○及辛○○就前揭標單、開標紀錄表及
    投標文件專人送達紀錄之所為，均係犯刑法第二百十六條、第二百十三條之行使
    公文書登載不實罪及第二百十六條、第二百十條之行使偽造私文書罪。又被告丑
    ○○、酉○○及壬○○就前揭簽呈、招商比價函、函稿（雙稿並呈）、工程合約
    書、大林國小函文、收發文號檔號對照表及總收發文甲、乙、丙表之所為，則係
    犯刑法第二百十六條、第二百十一條之行使變造公文書罪及第二百十六條、第二
    百十三條之行使公文書登載不實罪。渠等盜蓋各該廠商及負責人之印文及偽造署
    押後，用以偽造私文書或進而為登載不實之行為，渠等盜蓋印文或偽造署押之行
    為分別係偽造私文書及公文書登載不實之階段行為；又渠等變造公文書、登載不
    實公文書及偽造私文書之低度行為，應為行使之高度行為所吸收，均不另論罪。
    被告丑○○、酉○○、壬○○及辛○○等四人，與被告戌○○及甲○○就前揭偽
    造標單之私文書及在開標紀錄表、投標文件專人送達紀錄登載不實之行為，分別
    具有犯意聯絡及行為分擔，均為共同正犯。被告丑○○、酉○○及壬○○等人利
    用不知情之子○○變造前揭大林國小函文上戳章、收發文號檔號對照表及總收發
    文甲、乙、丙表之行為，係間接正犯。被告等人所為前開數行為，時間緊接，犯
    罪構成要件復相同，顯均係基於概括之犯意為之，為連續犯，爰依刑法第五十六
    條之規定分別以一罪論，並均加重其刑。被告丑○○、酉○○及壬○○等人以將
    前揭文書同時檢附在前揭工程資料中供鄉公所存查之一行使行為觸犯上開三罪名
    ，為想像競合犯，應依刑法第五十五條之規定，從一重之連續行使公文書登載不
    實罪處斷。被告辛○○以將前揭文書同時檢附在前揭工程資料中供鄉公所存查之
    一行使行為觸犯上開二罪名，亦為想像競合犯，應依刑法第五十五條之規定，從
    一重之連續行使公文書登載不實罪處斷。公訴人雖未就標單、投標文件專人送達
    紀錄、簽呈、函稿（雙稿並呈）、收發文號檔號對照表及總收發文甲、乙、丙表
    等部分起訴，然此等部分事實與公訴人起訴之犯罪事實既具有連續犯或想像競合
    犯之裁判上一罪關係，為起訴效力所及，本院自應併予審究。爰分別審酌被告等
    人犯罪之動機係因九二一地震發生後百廢待舉，惟因業務繁忙且不諳政府採購法
    之相關規定，認其等原所為工程之議價程序有所違誤，為補具相關比價手續令業
    已進行施作之廠商得以領取工程款項，始為前揭犯行，且其等犯罪之手段尚屬平
    和，犯罪所生之危害亦非甚鉅，又其等犯罪後之態度等一切情狀，分別量處如主
    文所示之刑，以資懲儆。末查被告等人前均未曾受有期徒刑以上刑之宣告，此有
    臺灣臺中地方法院檢察署刑案資料查註紀錄表附卷可按，被告等人均供認部分犯
    罪事實，信其等經此教訓，均當知警惕戒慎而無再犯之虞，本院綜核各情，認其
    等所受上開宣告之刑，以暫不執行為適當，爰均併予宣告緩刑四年，以啟自新。
    至如附表三所示之署押，因均屬偽造之署押，爰依刑法第二百十九條之規定宣告
    沒收。
三、至公訴人雖認被告辛○○另涉犯共同變造嘉輝鐵工廠之招商比價函、大林國小函
    文及製作不實之工程合約書云云。惟查，被告辛○○辯稱伊不知前揭工程之簽呈
    、招商比價函、工程合約書及大林國小函文有遭變造或登載不實之情，伊不知前
    揭工程之進度，尚無參與該等工程之發包事宜等語，既與被告壬○○、丑○○及
    酉○○等人陳稱被告辛○○僅係補行形式比價程序時，始遭渠等要求負責監比等
    語互核相符，堪認被告辛○○尚無與被告壬○○等人共為前揭犯行之情，此部分
    原應為被告林慶無罪之諭知；惟公訴人認此部分與已起訴論罪之犯罪事實具有連
    續犯之裁判上一罪關係，爰不另為無罪之諭知。
乙、被告壬○○、戌○○、甲○○及戊○○涉犯貪污罪嫌部分：
一、公訴意旨略以：被告壬○○係臺中縣新社鄉公所建設課技士，負責臺中縣新社鄉
    公所工程之發包、設計、監工等業務，為依法令從事於公務之人員。被告壬○○
    基於圖利特定人之概括犯意，於八十八年十月至十一月間，辦理屬於「九二一震
    災復建工程」如附表一所示之臺中縣新社鄉公所會議室鐵架及裝潢工程、臺中縣
    新社鄉新社村托兒所鐵架及裝潢工程、福興村水源管線搶修工程之五項業務時，
    為圖利被告戌○○、甲○○及戊○○（下稱被告戌○○等人），使其等不經合法
    之比價程序，即取得承攬施作前揭工程之不法利益，遂逕行通知被告戌○○等人
    先行至如附表一所示各項工程之施作現場估價並逕行施作，而於被告戌○○等人
    完成前述工程即八十九年一月間某日，以指示被告戌○○等人提出三家行號之營
    利事業登記證、營利事業及負責人印鑑章而補辦形式比價手續之方式，使被告戌
    ○○等人得以向臺中縣新社鄉公所領取如附表一所示施作廠商之得標金款項，計
    扣除施作成本後，被告戌○○、甲○○及戊○○分別獲有三十六萬元、二十四萬
    元及六萬五千元之不法利益。因認被告壬○○、戌○○、甲○○及戊○○等人共
    同涉有貪污治罪條例第六條第一項第四款之圖利罪嫌云云。公訴人認被告壬○○
    、戌○○等人涉犯前揭罪嫌，無非係以上開事實，業據被告壬○○、戌○○、甲○○及戊○○等人供承不諱，且互核相符，並有開標紀錄表、工程合約書等存卷
    足佐，為其論據。惟按犯罪事實應依證據認定之，無證據不得認定犯罪事實；又
    不能證明被告犯罪者，應諭知無罪之判決，刑事訴訟法第一百五十四條第二項、
    第三百零一條第一項，分別定有明文。又按貪污治罪條例第六條第一項第四款之
    圖利罪，必以為自己或第三人圖取不法利益之犯意，始克當之，而有無此項犯意
    ，須以證據認定之，不得以公務員失當行為之結果，使人獲得不法利益，遽行推
    定其自始即有圖利他人之犯意；且所謂對於主管或監督之事務，直接或間接圖利
    罪，所稱之圖利，係指圖得不法利益而言，此有最高法院八十六年度台上字第五
    ０八號、八十五年度台上字第四一五九號判決可資參照。
二、訊據被告壬○○固就伊承辦如附表一編號一至四所示之工程乃係先行議價施作後
    ，再補辦形式比價程序以利被告戌○○及甲○○請領原先估價款項，被告戌○○
    及甲○○事後業已因此領取前揭款項等情供認不諱；而被告戌○○、甲○○亦就
    前揭工程乃先行議價施作後，始於請款時提出三家廠商資料予被告壬○○，且據
    此領得前揭述工程等情供陳屬實；另被告戊○○則就伊確有參與如附表一編號五
    所示之工程，並已領取該項工程款項等情供陳不諱。然被告壬○○、戌○○、甲○○及戊○○等人仍均堅詞否認其等有何涉犯貪污治罪條例之行為，被告壬○○
    辯稱：前項工程乃因九二一地震所致，因情況緊急，鄉長陳博綜指示伊逕依議價
    方式發包，伊遂隨即尋找被告戌○○、甲○○進行如附表一編號一至四所示工程
    之議價，而以議價程序發包施作，雖依相關規定本得以議價或比價方式進行前揭
    工程，然因伊及主計宙○○該時就政府採購法之相關規定不甚明瞭，主計宙○○
    要求需以比價手續為之方得請款，伊始要求被告戌○○、甲○○提出相關資料而
    補辦形式之比價程序，伊並無圖利被告戌○○及甲○○之犯意，又如附表一編號
    五所示之工程乃係雇員劉香妤所承辦，伊並未參與簽呈及發包等事宜，亦無為形
    式比價程序之情，自無藉此圖利被告戊○○之可能等情。被告戌○○、甲○○則
    均辯稱：渠等係經被告壬○○通知議價後估價而施作，迨至請款時，由被告壬○○要求提出三家廠商資料補辦相關手續，而依原估價款請領包含合法利潤之應得
    工程款項，不知有何不法情事，亦無圖得任何不法利益之可言等語。另被告戊○○亦辯稱：伊有收到如附表一編號五所示工程之比價通知，伊乃向廠商借牌後參
    與投標，並於得標後施作、請款，尚無獲取任何不法之利益等語。經查：
（一）如附表一編號一至四所示各項工程部分：
１、此等工程確均由被告壬○○依鄉長陳博綜之指示，先行以議價方式發包予被告戌
    ○○及甲○○進行施作，事後乃因主計宙○○認為應以比價方式為之，始於已進
    行施作後另補前揭形式之比價程序等情，既據被告壬○○供承在卷，復經被告丑
    ○○、酉○○、宙○○（詳見本院九十一年三月十五日審理筆錄）、戌○○及甲○○等人陳述：「壬○○告知我公所會議室及托兒所之鐵架工程要發包，要我先
    行赴現場勘查並於估價後向他報價，經我實地測量並估算工程價額分別為七十四
    萬七千六百元、五十六萬二千八百元。該等估算價額經壬○○首肯後，渠要我先
    行施工。事後才補辦形式比價程序」及「約於八十八年十、十一月間，壬○○告
    知我該公所會議室裝潢欲施工，並約時間赴現場估價。十二月間會議室鐵皮屋完
    工後，壬○○即約我赴現場估價，隔數日我前往公所將估價三聯單（總金額約九
    十餘萬元）交給壬○○，約於八十八年十二月底或八十九年元月初，壬○○通知
我開始施工，至八十九年二月中旬完工，完工後向他請款時，他叫我拿公司大小
    章等去找他補手續」等語詳實，並有鄉長陳博綜於偵查中證稱：「（公所比價、
    議價招標等均由何人負責？）我都是對外，政策是由我定，事務則由秘書與建設
    負責處理。（議價與比價等事情你是授權處理？）大部份均是比價的，因為當時
    的緊急命令可以議價，所以我就叫他們趕快叫廠商來議價，後來又改成比價，我
    就不知道了。為何後來又變成形式比價，我不知道為何會變這樣，可能是主計單
    位要求的。後來他們跟我說議價，但到了會議室快建好了，才跟我說變成比價。
    」等情在卷（詳見九十年二月十六日八十九年他字第二四四六號偵查卷宗偵訊筆
    錄第一五八頁），且有簽呈、招商比價函、開標紀錄表及工程合約書等存卷可參
    ，足證被告壬○○辯稱伊乃係依法辦理上開工程之發包事宜，逕依鄉長之指示先
    行以議價方式尋找廠商估價施作，並無圖利廠商戌○○及甲○○之意圖等語，已
    堪採信。
２、另被告壬○○辯稱前項工程既係因九二一地震所致，依行政院函臺中縣政府之重
    大天然災害搶救復建經費簡化會計審計手續處理要點及臺中縣政府轉發各鄉鎮市
    公所函文，本得以議價或比價方式進行，是雖主計宙○○該時就政府採購法之相
    關規定不甚明瞭，並要求需以比價手續為之方得請款，伊亦因此補辦形式之比價
    程序，然伊原所為之工程發包程序並無違法等情，亦有行政院八十八年九月二十
    二日台八十八會授三字第０九二一九號函、臺中縣政府八十八年九月二十三日八
    八府計三字第二七一五九０號函、政府採購法相關函釋及本院向行政院公共工程
    委員會函調之九二一地震後災後須緊急處置之採購事項作業範例等存卷可稽（詳
    見本院刑事案卷第二二九頁以下），益徵被告壬○○先行以議價方式將前項工程
    發包予被告戌○○及甲○○估價施作，尚屬合法，縱事後始另補行比價程序而請
    款，亦無礙於前揭發包程序之適法性，故而，被告壬○○自始即無圖利被告戌○○及甲○○之犯意，堪可認定。
３、又查，被告戌○○及甲○○辯稱渠等乃係提出議價資料後依約施作，迨至施作完
    成後欲請款時，始應被告壬○○之要求補提三家廠商證照資料供請款之用，所領
    得如附表一編號一至四所示之工程款項均係渠等原先估價之款項，並無超出合理
    利潤，且工程亦無任何偷工減料等情，既核與被告壬○○、丑○○及酉○○等人
    所述情節相符，並有包商估價單、結算明細表、工程數量統計表、結算驗收紀錄
    及照片等存卷可資比對，則被告壬○○事後補辦前揭形式比價程序，並未令被告
    戌○○及甲○○因此獲取超出原估價款項之不法利益，允無疑義。
４、綜上可見，被告壬○○乃係依法進行議價程序後，因主計宙○○誤認前揭工程須
    以比價程序發包，始另補形式比價手續以利請款，其所為雖有失當，然原議價程
    序並未因此違法，此外，復查無其他積極證據足認被告壬○○確有圖利他人或自
    己之意圖及為被告戌○○、甲○○圖得任何之不法利益，揆諸上開說明，此部分
    原應為被告壬○○無罪判決之諭知，惟因公訴人認此部分與已起訴經論罪之犯罪
    事實有牽連犯之裁判上一罪關係，爰不另為無罪之諭知。又者，被告壬○○即公
    務員既無前揭圖利之情事，則被告戌○○及甲○○即施作廠商亦無構成貪污治罪
    條例之可言，自屬不能證明被告戌○○及甲○○等人犯罪，揆諸首揭法條及判例
    意旨，爰均諭知被告戌○○及甲○○無罪之判決。
（二）如附表一編號五所示之工程部分：
１、被告戊○○固曾於警詢時供陳：「因新社鄉福興村於九二一大地震後飲用水管損
    害，壬○○便通知我於八十八年十月間緊急搶修，來鉅水電行於一周內完工，但
    當我要請款時壬○○告知我附表一編號五之工程須以三家廠商比價方式辦理方可
    領得工程款，於是我乃向軒晟水電工程行、泓群工程行借牌陪標，交由壬○○據
    以完成形式比價手績，附表一編號五之工程則於八十九年六月二十七日領得工程
    款，係以押標金轉為履約保證金。有關三家押標金均由我出資，至於從何一帳戶
    申購，我已記不清楚；而標單內容部分係由我填寫、部分由該廠商填寫後再用印
    ，該工程稅後淨利六萬五千餘元」等情（詳見八十九年十月二十七日九十年偵字
    第一三六五號偵查卷宗第二三五頁警詢筆錄），然於本院審理時則改陳：「我在
    新社鄉公所有辦理廠商登記，所以才會收到比價通知而知悉福興村水源管線搶修
    工程，壬○○雖跟我說過一次，不過是托兒所的工程；我於調查站之所以表示福
    興村水源管線搶修工程是壬○○通知的，是因我確實有收到比價通知。此工程是
    先施作才收到比價通知，到底是誰通知我，因為很多工程混在一起，所以不太清
    楚，我向軒晟、泓群水電工程行借牌，他們也有收到比價通知，印章是地○○、
    午○○蓋的，投標函我以郵寄方式寄出，然後到鄉公所建設課要求付款，我是先
    承作。」（詳見九十年九月二十日本院刑事卷宗第二二０頁訊問筆錄）、「福興
    村的部分有實際投標，我是跟軒晟、建安借牌，當時有說我要標新社鄉公所的工
    程，投標單及押標金都是我負責，之後沒有其他廠商參與投標，我將三家公司資
    料及標單一起郵寄至公所建設課，當時沒有跟建設課說要由我施作，事後我拿到
    約四十萬元左右的工程款，另外有撥款給管理委員會。」（詳見九十一年四月十
    九日本院刑事卷宗第三八三頁訊問筆錄）、「福興村水源搶修工程是建設課課長
    叫我到鄉長室，鄉長當時在場，他請我幫忙施工，那時壬○○不在場。」等語（
    詳見九十二年三月七日本院刑事卷宗第五四四頁審判筆錄），是被告壬○○辯稱
    伊未承辦前揭工程，自無圖利被告戊○○之可能等語，已屬有據。
２、另觀諸證人即當時福興村鄉民代表之巳○○及當時擔任福興村村長之申○○於本
    院審理時既分別證稱：「地震後村莊沒水喝，好幾個人去找鄉長，壬○○當時不
    在場；鄉長答應我們要牽管線，說要叫包商上來，我就走了，鄉長沒跟我們說要
    找誰來承辦本件工程，本件發包承辦人員並沒有與我接觸。」、「村民說沒水喝
    ，我去鄉公所找鄉長，當時現場有簡易自來水管理委員會的主任委員在場，壬○○當時沒在現場，後來這個工程鄉長叫課長請包商來。」等情在卷，且證人劉香
    妤於本院審理時亦結證陳稱：「我是福興村水源管線搶修工程的承辦人員。本工
    程簽呈上主計及財政課長核章日期沒有倒填，是課長決定由來鉅等三家工程公司
    比價後，叫我先擬簽呈再發比價函，比價函有實際發出，有實際比價，課長事先
    沒說要讓何家承作。課長交代我就由我擬簽呈，壬○○的我不知道何時由他擬。
    福興村水源搶修工程我不知道是否事先施作再擬簽呈，本件工程是未○○設計的
    ，有設計圖上之印章，我不知道是何人設計的，但圖上工程名稱部分的字跡是壬○○。我沒有參與驗收；本件的監工是壬○○，驗收是課長，我只負責發包作業
    ，工程進行應該由監工負責辦理；預算書是建設課編訂的，不過沒有會主計。我
    擬辦的公文都是給課長，沒有與主計聯絡。」等情詳實（詳見九十年九月二十日
    本院刑事案卷第二一八頁、九十年九月二十八日第二三六頁訊問筆錄），另被告
    酉○○於本院審理時亦陳稱：「福興村水源搶修工程有實際開標，是鄉長請我打
    電話給戊○○來施工，就用限制性招標，這項工程壬○○沒有參與招標事宜。」
    等語在卷，復有福興村水源管線搶修工程八十八年十一月編制日期工程預算書、
    簽呈、八十八年十二月十日八八中縣新鄉建字第一二０二六號函文、通知函、雙
    掛號信封及開標紀錄表等附卷足參，益徵被告戊○○於警詢時所言，顯係因承包
    之工程較多致生混淆所致，尚非可作為認定被告壬○○、戊○○涉犯圖利罪行之
    不利證據。
３、準此，可見被告壬○○確未參與如附表一編號五所示工程之簽呈、開標等事宜，
    核無變造招商比價函，據此製作不實之開標紀錄表與工程合約書以符合形式比價
    程序，而藉此圖利被告戊○○之可能；另被告戊○○自無因此圖得不法利益之餘
    地，此外亦無其他積極證據足證被告壬○○及戊○○就前揭工程之發包及施作有
    何違反貪污治罪條例之情事，是應就被告戊○○部分為無罪判決之諭知；另因公
    訴人認被告壬○○涉犯圖利、變造此工程之招商比價函、開標紀錄表及工程合約
    書之犯罪事實與已起訴經論罪之部分有牽連犯或連續犯之裁判上一罪關係，此等
    部分自應不另為無罪之諭知。
丙、被告戊○○、地○○、午○○、玄○○、乙○○、亥○○、丙○○○、丁○○及
    辰○○等人涉犯政府採購法部分：
一、公訴意旨略以：被告戊○○、地○○及午○○等三人分別係來鉅有限公司（下稱
    來鉅公司）、軒晟水電工程行（下稱軒晟工程行）及泓群水電工程行（下稱泓群
    工程行）之負責人，均從事水電工程之設計及施作等業務，而被告玄○○、亥○○、丙○○○、辰○○、丁○○及乙○○等六人分別係戽美營造有限公司（下稱
    戽美營造）、大盛營造有限公司（下稱大盛營造）、泰慶營造有限公司（下稱泰
    慶營造）、瑋洲土木包工業（下稱瑋洲土木）與瑋將營造有限公司（下稱瑋將營
    造）、俊欣土木包工業（下稱俊欣土木）與天昱營造有限公司（下稱天昱營造）
    、東鎰土木包工業（下稱東鎰土木）之負責人或實際負責人，其等均經營土木建
    築、營造或道路工程等業務。緣臺中縣新社鄉公所於民國八十八年十二月、八十
    九年七月及八月間分別辦理「八十九年度農路改善及維護計畫─崑山村七分坑公
    墓旁農路整修工程」、「福興村簡易自來水震災後管線搶修工程」、「中興遊憩
    區設○○○○路燈工程）」、「市區道路養護整修工程計畫─月湖村第七鄰路面
    排水改善工程」及「市區道路養護整修工程計畫─新社村第十鄰路面排水改善工
    程」等五件工程招標時，除「中興遊憩區設○○○路燈工程」（起訴書誤載為「
    八十九年度農路改善及維護計畫─崑山村七分坑公墓旁農路整修工程」），經來
    鉅公司負責人即被告戊○○與陪標廠商軒晟工程行即被告地○○及泓群工程行即
    被告午○○洽妥相關陪標事宜後，由被告戊○○向新社鄉公所購領該工程標單三
    份及出資代購軒晟工程行及泓群工程行之本工程押標金，並決定陪標廠商之投標
    金額後與標，開標結果乃由被告戊○○經營之來鉅公司以六十二萬元整（核定底
    價為六十三萬五千元）取得本工程之承攬權外，泰慶營造（被告丙○○○）、東
    鎰土木（被告乙○○）及大盛營造（被告亥○○）等廠商則聯合圍標「福興村簡
    易自來水震災後管線搶修工程」，戽美營造、天昱營造及瑋洲土木等廠商則聯合
    圍標「市區道路養護整修工程計畫─新社村第十鄰路面排水改善工程」，瑋將營
    造、泰慶營造及俊欣土木等廠商則聯合圍標「市區道路養護整修工程計畫─月湖
    村第七鄰路面排水改善工程」，戽美營造、東鎰土木及泰慶營造等廠商則聯合圍
    標「八十九年度農路改善及維護計畫─崑山村七分坑公墓旁農路整修工程」【詳
    如附表二。起訴書誤載為戽美營造（被告玄○○）、泰慶營造（被告丙○○○）
    、東鎰土木（被告乙○○）及大盛營造（被告亥○○）等廠商則聯合圍標「福興
    村簡易自來水震災後管線搶修工程」、「市區道路養護整修工程計畫─新社村第
    十鄰路面排水改善工程」。而「中興遊憩區設○○○○路燈工程）」、「市區道
    路養護整修工程計畫─月湖村第七鄰路面排水改善工程」亦分別遭瑋將營造（被
    告辰○○）、俊欣土木（被告丁○○）及泰慶營造（被告丙○○○）；戽美營造
    （被告玄○○）、瑋洲土木包工業（被告辰○○）及天昱營造（被告丁○○）等
    聯合圍標】云云。因認被告戊○○、地○○、午○○、玄○○、乙○○、亥○○
    、丙○○○、丁○○及辰○○等人所為，均係共同連續違反政府採購法第八十七
    條第四項以契約、協議或其他方式之合意，使廠商不為投標或不為價格之競爭，
    而影響決標價格或獲取不當利益之罪嫌云云。
二、公訴人認被告戊○○、地○○、午○○、玄○○、乙○○、亥○○、丙○○○、
    丁○○及辰○○等人涉犯上開罪嫌，無非係以右揭事實，業據被告戊○○、地○○、午○○、乙○○、亥○○分別於警詢及偵查中坦承有相互配合陪標等情在卷
    ，並有新社鄉公所自行收納款項統一收據五紙、戽美營造每月支票明細一冊、支
    票簽回單三十五紙、東鎰土木存摺一本、大盛營造存摺一本、玄○○存摺一本、
    瑋洲土木存摺一本、盧翠屏存摺乙本、戽美營造存摺影本三紙、盧翠屏存摺影本
    七紙、盧翠屏存摺影本三紙、傳票帳單三十九紙、大盛營造及東鑑土木之印章共
    四枚、各項工程表列六紙、雜記兩紙、戽美營造營業登記證影本一紙、現金簿一
    冊、雜項支出記事簿一冊、大盛營造試算表報稅資料影本六紙、東鎰土木試算表
    報稅資料影本七紙、烤漆浪板材料計算表四紙、帳冊一冊、存摺影本兩紙、「八
    十九年度農路改善及維護計畫－崑山村七分坑公墓旁農路整修工程」合約書（含
    投標與會計憑證資料）一冊、「福興村簡易自來水震災後管線搶修工程」合約書
    （含投標與會計憑證資料）一冊、「中興遊憩區設○○○○路燈工程）」合約書
    （含投標與會計憑證資料）一冊、「市區道路養護整修工程計畫－月湖村第七鄰
    路面排水改善工程」合約書（含投標與會計憑證資料）一冊、「市區道路養護整
    修工程計畫－新社村第十鄰路面排水改善工程」合約書（含投標與會計憑證資料
    ）一冊扣案可稽，且參以「新社鄉公所自行收納款項統一收據」五紙即工程標單
    收據號碼連號，東鎰土木、大盛營造及瑋洲土木之存摺、公司與負責人印章、試
    算表及報稅等資料均為投標使用者均同置放戽美營造負責人玄○○之居所等情，
    亦足認被告戊○○等九人確有相互借牌投標前揭鄉公所之工程，為其論據。
三、按犯罪事實應依證據認定之，無證據不得認定犯罪事實；又不能證明被告犯罪者
    ，應諭知無罪之判決，刑事訴訟法第一百五十四條第二項、第三百零一條第一項
    ，分別定有明文；而犯罪事實本應依證據認定之，無證據不得認定犯罪事實，所
    謂認定犯罪事實之證據，係指足以認定被告確有犯罪行為之積極證據而言，該項
    證據自須適合於被告犯罪事實認定，始得採為斷罪資料，與公訴人起訴所憑僅需
    有之合理懷疑而得為起訴之論罪事證有別，又苟未能發現相當證據，或證據不足
    以證明，自不能以推測或擬制之方法，以為裁判基礎，此分別有最高法院二十九
    年上字第三一○五號及同院四十年臺上字第八六號判例意旨可資參照。
四、訊據被告戊○○、地○○及午○○等人固均坦承確有借用及出借公司證照供被告
    戊○○參與如附表二編號一所示工程之投標等事宜，且由被告戊○○得標施作並
    已領得工程款等情不諱，而被告玄○○、乙○○、亥○○、丙○○○、丁○○及
    辰○○等人固均陳稱其等確曾購買標單而參與如附表二編號二至五所示之工程投
    標事宜，且如附表二編號二至五所示之工程確係分別經該等參與廠商投標後，分
    別由得標廠商以如附表二編號二至五所示工程款得標施作而領取工程款等情不諱
    ，且互核相符，並有新社鄉公所簽呈、開標紀錄、新社鄉公所自行收納款項統一
    收據五紙、「八十九年度農路改善及維護計畫－崑山村七分坑公墓旁農路整修工
    程」合約書（含投標與會計憑證資料）一冊、「福興村簡易自來水震災後管線搶
    修工程」合約書（含投標與會計憑證資料）一冊、「中興遊憩區設○○○○路燈
    工程）」合約書（含投標與會計憑證資料）一冊、「市區道路養護整修工程計畫
    －月湖村第七鄰路面排水改善工程」合約書（含投標與會計憑證資料）一冊、「
    市區道路養護整修工程計畫－新社村第十鄰路面排水改善工程」合約書（含投標
    與會計憑證資料）一冊扣案可稽。惟被告戊○○、地○○、午○○、玄○○、乙○○、亥○○、丙○○○、丁○○及辰○○仍均堅詞否認有何共同違反政府採購
    法第八十七條第四項之犯行，被告戊○○、地○○及午○○均辯稱渠等就如附表
    二編號一所示之工程僅係單純借用牌照參與比價，並無影響決標價格或獲取不當
    利益而違反政府採購法之犯行等語；而被告玄○○、乙○○、亥○○、丙○○○
    、丁○○及辰○○等人均辯稱：渠等係自行參與投標，並無任何相互借用公司證
    照以圍標之情等語。經查：
（一）被告戊○○、地○○及午○○等人（下稱被告戊○○等人）部分：
１、被告戊○○等人間僅係單純借牌參與前項工程：被告戊○○供陳如附表二編號一
    所示之工程係由其向軒晟工程行、泓群水電行借牌後參與比價而得標施作者，關
    於工程之領標、算標、押標金、參加開標會議、簽約、施工及驗收等業務均由其
    負責，其餘工程行均未實際參與施作，八十九年七月十日由劉香妤辦理開標手續
    後，乃由其得標，其事後業已施作完成並領取工程款等情，核與被告地○○及午
    ○○陳稱其等僅將公司證照等資料借予被告戊○○參與前揭工程之投標，並分別
    自行於標單上用印，其餘事宜均由被告戊○○處理等情節均相符，且有經濟部中
    部辦公室函附公司變更登記事項卡、內部簽呈、採購標單、開標紀錄、驗收紀錄
    及工程合約書（詳見九十年度偵字第一三六五號案卷第六二頁以下）附卷可參，
    則堪見被告三人乃係洽妥相關陪標事宜後，由被告戊○○自行向新社鄉公所購領
    該工程標單三份及出資代購軒晟工程行及泓群工程行之押標金，並決定陪標廠商
    之投標金額後與標，而由被告戊○○經營之來鉅公司以六十二萬元整（核定底價
    為六十三萬五千元）取得「中興遊憩區設○○○路燈工程」之承攬權，並非共同
    參與八十九年度農路改善及維護計畫─崑山村七分坑公墓旁農路整修工程，合先
    敘明。而查，被告戊○○於警詢及偵查時既已陳稱：「附表二編號一所示之路燈
    工程係公所建設課劉香妤通知我領標單，於是我赴建設課向劉香妤購買每份二百
    元之圖說費計三份，再向軒晟工程行、泓群工程行借牌陪標路燈工程，有關三家
    押標金亦由我出資，而標單內容部分係由我填寫、部分由該廠商填寫後再用印。
    陪標廠商投標金額係由我決定，不能高於來鉅公司之投標金額，承辨人壬○○未
    告知我工程預算金額或核定之工程底價。而附表二編號一所示之工程得標後，公
    所因設置路燈地點有異動於是辦理變更設計，迄今仍未施工，預估稅後淨利六萬
    餘元。因我與地○○及午○○係同業亦係好朋友，平時亦為互保廠商並在工程上
    互相支援，沒給予他們利益，亦未給壬○○任何利益。扣案物編號捌之18.戊○○
    帳冊係由我太太林碧雲依據來鉅公司收入、支出費用及家庭開銷登載。福興村水
    源管線搶修工程開標日（12.17.）前12.16.有一筆五萬元之現金支出予新社鄉公
    所，該款項係是支付水源管線工程兩座蓄水池費用。」（詳見八十九年十月二十
    七日九十年偵字第一三六五號偵查卷宗第二三五頁警詢筆錄）、「托兒所與會議
    室工程在二十萬以下，沒有需要比價，只有福興村水電工程需要資料，我就找了
    地○○及午○○二家，資料是我拿去給他們本人蓋章的，有郵寄到公所，是我拿
    去一起寄，押標金均由我出的。」等情詳實（詳見九十年二月二十七日八十九年
    他字第二六五三號偵查卷宗第二四九頁偵訊筆錄），復於本院審理時供稱：「其
    他廠商資料是公所通知可以比價後我才去找他們要的，投標資料都是我寫的，我
    只說要標新社鄉公所的工程，投標單及押標金都是我負責，我將三家公司資料及
    標單一起郵寄至公所建設課，並未給予任何借牌之利益」（詳見九十一年五月二
    十四日本院刑事卷宗第四０二頁訊問筆錄）等情在卷，且核與被告地○○於警詢
    、偵查及本院審理時陳稱：「我未參加任何比價或議價，被告戊○○向我拿過營
    利事業登記影本，並說要做鄉公所的工程，我一開始就沒有施作意願，所以借牌
    給被告戊○○，沒有取得任何利益，押標金、標單均係被告戊○○估算、填寫及
    投遞，當時公所有通知投標，但我未參與，我曾就中興遊憩區及福興村水源管線
    搶修工程提供資料給被告戊○○參與投標，我未派員於八十八年十二月十七日及
    八十九年七月十日參加前述工程之比價開標，亦不知押標金支票於何時由何人領
    回」等語（詳見八十九年十月二十日九十年偵字第一三六五號偵查卷宗第二四二
    頁警詢筆錄、八十九年他字第二六五三號偵查卷宗偵訊筆錄第二四九頁、九十一
    年四月十九日本院刑事卷宗第一二四頁、九十一年四月十九日第三八四頁訊問筆
    錄），以及被告午○○於警詢、偵查及本院審理時陳稱：「戊○○有意承攬鄉公
    所之工程，向我借牌共同參標，我因與渠係同業且彼此素有往來，遂同意陪標。
    我除提供相關需用證件影本並依戊○○指示蓋用公司大小章戳於該等工程標單外
    ，餘有關標單請領、填寫、估算標額、申購押標金及標單封投遞等作業均由戊○○自行處理。我未派員與標，而參與鄉公所工程陪標之押標金係由戊○○提供，
    有關申領退還押標金之手續，均由戊○○於開標現場自行辦理，我未得標施作，
    亦未收取任何金錢或其他利得，投標單不是我填的，我只是純粹借牌予戊○○，
    沒有約定任何報酬和回饋」等情均相符（詳見八十九年十月二十日九十年偵字第
    一三六五號偵查卷宗第二四五頁警詢筆錄、九十一年六月十四日本院刑事卷宗第
    一二五頁、九十一年六月十四日第四一０頁訊問筆錄），則佐以被告地○○及午
    ○○均陳稱渠等均不知該項工程尚有何人參與比價等情，當堪認被告地○○、午
    ○○二人均僅係分別單純借牌予被告戊○○，尚無任何共謀圍標之行為，而被告
    地○○、午○○辯稱渠等僅係因認識被告戊○○，基於同業情誼而同意出借公司
    證照予被告戊○○參與投標，渠等僅係單純借牌，尚不知前揭工程之其餘參與比
    價之廠商為何，投標工程、金額均係事先由被告戊○○填載，渠等不知投標內容
    等語，核非無據，亦即被告戊○○、地○○及午○○當無三人合意、協議或以其
    他方式圍標該項工程之情，堪可認定。次者，被告地○○及午○○所經營工程行
    並未得標，亦無承作前揭工程等情，如前所述，又渠等自始陳稱借牌予被告戊○○並未收取任何酬傭等語在卷，並與被告戊○○所陳情節相符，而綜觀卷內現存
    證據，復查無其他積極證據足認其間實有支付任何利益或借牌費用等情，則被告
    地○○及午○○辯稱其等僅係單純出借公司證照幫助朋友，渠等不知被告戊○○
    有無藉此影響決標價格之意圖，其間並無圍標之合意，更均未因借標而獲取任何
    工程款之利益等語，堪可憑採，蓋以被告地○○及午○○既未因該工程而約定取
    得任何之利益，豈有參與圍標之必要。綜上，此乃鄉公所之經辦公務員間有無共
    同謀議以選定特定陪標廠商方式舞弊牟利等違反貪污治罪條例之犯行之問題，而
    與被告戊○○、地○○及午○○究有無涉及公訴人所指前揭犯行無涉，是本件爭
    點則在於被告戊○○與被告地○○及午○○等人前揭借牌投標、陪標之行為是否
    為政府採購法第八十七條第四項所規範之對象。
２、現行單純借牌之刑責：按政府採購法於九十一年二月六日修正公布，其中第八十
    七條增訂第五項「意圖影響採購結果或獲取不當利益，而借用他人名義或證件投
    標者，處三年以下有期徒刑，得併科新臺幣一百萬元以下罰金。容許他人借用本
    人名義或證件參加投標者，亦同。」，原第五項未遂規定則改列第六項；而政府
    採購法以增列條項之方式對借牌投標、陪標行為加以明確規定處罰，並非修正該
    法第八十七條第四項條文，已足徵借牌投標、陪標行為，並非該法第八十七條第
    四項所規範之對象，而屬前揭修正條文所欲處罰之範疇，自不得因被告戊○○、
    地○○及午○○等人自承有借牌投標、陪標行為，即遽以該法第八十七條第四項
    論之，尚須檢視渠等之行為與該法第八十七條第四項之構成要件是否該當。又修
    正後之政府採購法第八十七條第五項係九十一年二月六日修正公布新增，被告戊○○、地○○及午○○等人行為時並無該條項之規定，依罪刑法定主義，自不得
    以修正後該法第八十七條第五項加以處罰，且此非法律變更，並無新舊法比較問
    題，合先敘明。再按政府採購法係為建立政府採購制度，依公平、公開之採購程
    序，提升採購效率與功能，確保採購品質為其立法目的；同法第八十七條則明定
    強制圍標，或以契約、協議或其他方式之合意圍標，或以詐術或其他非法方法妨
    礙廠商使不能投標之處罰，而綜觀該條全文意旨，其犯罪之主體，應係指「使廠
    商不為投標、違反其本意投標或使得標廠商放棄得標、得標後轉包或分包」、「
    使廠商無法投標或開標發生不正確結果」、「使廠商不為投標或不為價格之競爭
    」之人而言，若僅單純為「不為投標或不為價格競爭」之廠商，應非該條犯罪之
    主體；又該條第四項之犯罪構成要件須有：一、影響決標價格或獲取不當利益之
    不法意圖。二、以契約、協議或其他方式之合意為之。三、使廠商不為投標或不
    為價格之競爭。亦即行為人主觀上須有影響決標價格或獲取不當利益之意圖，客
    觀上須以契約、協議或其他方式之合意，並使廠商不為投標或不為價格之競爭，
    始成立該罪，倘若僅係單純借用或容許他人借用本人名義或證件參加投標之廠商
    ，因其等並無影響決標價格或獲取不當利益之不法意圖，亦無以契約、協議或其
    他方式之合意而不為投標或不為價格競爭之行為，自均無成立前揭罪責之餘地；
    另者，政府採購法對容許他人借用本人名義或證件參與投標者（即民間所稱之「
    借牌」行為），並未明定刑事罰則，僅於機關辦理採購，發現廠商有上述情形，
    應將其事實及理由通知廠商，並附記如未提出異議者，將刊登政府採購公報，且
    自刊登之日起三年內，不得參加投標或作為決標對象或分包廠商而已（參照政府
    採購法第一百零一條第一款、第一百零三條第一項第一款規定），核與該法第八
    十七條係以圍標行為作為規範對象不同，此亦可由該法第一百零一條第一款、第
    六款係分別規定：「容許他人借用本人名義或證件參與投標者」、「犯第八十七
    條至第九十二條之罪，經第一審有罪判決而未宣告緩刑者」得知，單純借牌予他
    人作為投標或陪標之廠商，應非屬該法第八十七條第四項規範之對象。
３、被告戊○○等人前揭行為應負刑責與否：綜上，既無證據證明被告地○○及午○○係為影響決標價格或獲取不當利益之不法意圖而容許被告戊○○借用渠等工程
    行之名義參與投標，且其等原無自為投標之意圖，復尚非於知悉被告戊○○將以
    其等工程行名義投標何項工程及其他陪標廠商為何之情形下，仍有參與圍標即不
    為投標或不為價格競爭之合意，則以單純借牌予他人投標之廠商並非政府採購法
    第八十七條第四項之規範對象，如前所述，自難謂被告地○○及午○○有何違反
    修正前該法第八十七條第四項之犯行。再者，被告戊○○僅係單純借用他人名義
    或證件而逕依借用之證照參與投標，該等具有投標資格之廠商並無事先以契約、
    協議或其他方式之合意與被告戊○○進行圍標，而有不為投標或不為價格競爭之
    行為，自核與前揭規定之要件不相符合，亦即被告戊○○縱有影響決標價格及獲
    取不法利益之意圖，亦無構成公訴人所指前揭罪責之餘地。此外，本院復查無其
    他積極證據足資證明被告戊○○、地○○及午○○有公訴人所指違反政府採購法
    之犯行，自屬不能證明被告戊○○、地○○及午○○等人犯罪，揆諸首揭法條及
    判例意旨，就此部分爰均諭知無罪判決。
（二）被告玄○○、乙○○、亥○○、丙○○○、丁○○及辰○○等人（下稱被告玄
      ○○等人）部分：
１、被告玄○○等人均係各自參與投標，尚無借牌投標情事：（Ａ）泰慶營造（被告
    丙○○○）、東鎰土木（被告乙○○）及大盛營造（被告亥○○）等廠商乃係投
    標「福興村簡易自來水震災後管線搶修工程」，戽美營造、天昱營造及瑋洲土木
    等廠商則係投標「市區道路養護整修工程計畫─新社村第十鄰路面排水改善工程
    」，瑋將營造、泰慶營造及俊欣土木等廠商則共同投標「市區道路養護整修工程
    計畫─月湖村第七鄰路面排水改善工程」，戽美營造、東鎰土木及泰慶營造等廠
    商係共同參與「八十九年度農路改善及維護計畫─崑山村七分坑公墓旁農路整修
    工程」之投標，且該等工程係分別由如附表二編號二至五所示之承辦人承辦及招
    標，而由如附表二編號二至五所示之得標廠商得標並領取工程款等情，業據被告
    玄○○等人陳稱詳實，並互核相符，且有新社鄉公所簽呈、採購標單、開標紀錄
    、驗收紀錄及工程合約書等存卷可稽（詳見九十年度偵字第一三六五號案卷第一
    三五頁以下），是起訴書就此部分顯係誤載為戽美營造（被告玄○○）、泰慶營
    造（被告丙○○○）、東鎰土木（被告乙○○）及大盛營造（被告亥○○）等廠
    商聯合圍標「福興村簡易自來水震災後管線搶修工程」、「市區道路養護整修工
    程計畫─新社村第十鄰路面排水改善工程」；而「中興遊憩區設○○○○路燈工
    程）」、「市區道路養護整修工程計畫─月湖村第七鄰路面排水改善工程」亦分
    別遭瑋將營造（被告辰○○）、俊欣土木（被告丁○○）及泰慶營造（被告丙○○○）；戽美營造（被告玄○○）、瑋洲土木（被告辰○○）及天昱營造（被告
    丁○○）等聯合圍標等情，合先敘明。（Ｂ）次觀諸被告玄○○（戽美營造）於
    警詢、偵查辯稱：「『新社鄉公行自行收納款項統一收據』五紙分別係瑋將營造
    、俊欣土木、泰慶營造購買『市區道路養護整修工程計畫－月湖村第七鄰路面排
    水改善工程』圖說之費用，及瑋洲土木、天昱營造購買『市區道路養護整修工程
    計劃－新社村第十鄰路面排水改善工程』圖說之費用，均為二百元，該等收據何
    以會在我公司內我不清楚。經我向盧翠屏了解始悉東鎰土木、大盛營造、瑋洲營
    造等公司之存摺及公司大小章會存放在本公司係因彼等要求本公司代為處理銀行
    往來業務，而大盛營造、東鎰土木等公司之試算表、報稅資料之所以存放本公司
    ，係因昨日本公司會計伍美華前往記帳業者徐炳龍事務所時，該事務所人員託伍
    美華順道帶回轉交該二公司，因伍美華返回時已下班，故該等資料乃暫存放本公
    司。」（詳見八十九年九月六日八十九年他字第二六五三號偵查卷宗第五八頁警
    詢筆錄）、「新社鄉公所於工程發包時，會先將比價通知單寄至公司，我會請公
    司人員至新社鄉公所購買標單，每份標單為二百元，工程標價先由我估算，再交
    由公司會計填寫，購回押標金後再投遞寄出，得標後公司會計會至新社鄉公所辦
    理簽約對保等手續。得標工程均由本公司自行施作，並未轉包於其他廠商。戽美
    營造並無聯合其他營造廠商共同圍標該等工程。我係按一般我參與競標估算底價
    之習慣而估算工程標價，我不知為何標價與底價差不到百分之二，並無公務員洩
    漏底價予我。我未商請東鎰土木配合戽美營造參與任何工程之形式比價，不知工
    程投標收據為何均在我這裡。（東鎰土木、大盛營造、瑋洲土木之存摺與負責人
    印章、文件資料均在你那裡？）因為是同一個會計師，我不知會在我們公司。
    亥○○投標時均會請我老婆及會計小姐幫他填寫。有時候我的機械會去支援他的
    工程，他的板模工人會來支援我的工程，大部分相互支援。」（詳見八十九年十
    月二十七日九十年偵字第一三六五號偵查卷宗第二五九頁警詢筆錄、八十九年他
    字第二四四六號偵查卷宗偵訊筆錄第一三二頁、第一六一頁、八十九年他字第二
    六五三號偵查卷宗偵訊筆錄第二五三頁）等語，以及於本院審理時辯稱：「我參
    與如附表編號四、五所示之工程，係由新社鄉公所發函通知投標，且係自行領取
    標單、購買標單並填寫標單內容，並未出借牌照或向他廠商借標，投標前並不知
    悉有何家廠商參與，雖未自行前往開標，但押標金新台幣十六萬元及四萬七千元
    ，亦係由戽美營造於八十八年十二月二十七日由該公司設於彰銀第0000－0
    0－00000－0號帳戶內之金錢支付（被證一第一三七頁、被證二第一三八
    頁）」等情，核與被告乙○○（東鎰土木）於偵查及本院審理時、被告丙○○○
    （泰慶營造）、丁○○（天昱營造）及辰○○（瑋洲土木）於警詢、偵查及本院
    審理時所陳情節均相符（陳述內容詳如後述），並有戽美營造存摺影本、每月支
    票明細及存摺影本等在卷足參，則已堪見被告玄○○辯稱其未借用前揭公司之證
    照或出借公司證照予他人投標附表二編號四、五所示之工程等情，尚非虛妄。（
    Ｃ）又查，被告乙○○（東鎰土木）於警詢雖陳稱：「東鎰土木之彰化銀行東勢
    分行帳號00000000000－000活期存款帳戶存摺平日是我在保管使
    用，主要用途在支付投標之押標金、工程工料款及代收工程有關帳款之用。如附
    表二編號二、四之工程辦理招標期問，東鎰土木未實際參與投標，係同業戽美營
    造負責人玄○○欲承包如附表二編號四所示之工程及大盛公司負責人阿文欲承包
    如附表編號二編號二、四所示之工程，分別拜託我配合渠等投標，事後亦要求我
    於渠等得標後，擔任二工程之履約保證商。招標時，玄○○及阿文即已分別拜託
    我前往公所領取標單，而玄○○告知我渠已向新社鄉公所購買工程之標單並已支
    付費用，並請我到鄉公所找建設課劉小姐取回標單，因此我即指派前會計前後二
    次到公所找劉小姐取回標單，至如附表二編號二所示工程係本包工業自行各支付
    圖說費二百元。另投標金額，因玄○○欲投標承攬金額為一百六十萬元，渠乃要
    求我填寫標單投標金額要高於一百六十萬元，而阿文欲投標承攬金額為一百八十
    萬元，我即指示會計小姐文惠分別填寫總價為一百六十二萬元及一百八十五萬元
    之前述二工程標單及估價單，自行郵寄投標。東鎰土木未收到新社鄉公所比價通
    知單，均係自行前往領取標單。二工程押標金玄○○、阿文分別拜託我，由我自
    行具名購買押標金支票投標，渠即可規避主導圍標之嫌疑，經我同意後，因此我
    即分別由東鎰土木前述彰化銀行帳戶，於八十八年十二月二十七日及十二月三十
    日分別提款十七萬元及十八萬五千元購買該行押標金支票，迨工程決標退還押標
    金時，再由會計領回押標金原票存入該帳戶。東鎰土木未派人參加二工程開標，
    因此係何人主持開標、監標及共有幾家參與投標，我均不清楚。標單及估價單即
    係會計按我的指示填寫，其上之印模確係本包工業之公司章、發票章所蓋印。因
    九二一地震時，東鎰土木之辦公室（址設臺中縣東勢鎮本街一百九十五號）半倒
    ，無法使用，目前仍在整修中，而玄○○係我好友，且渠辦公室亦在附近，因此
    我即將東鎰土木之營業登記資料、存摺、印章存放於戽美公司，我每天下班後再
    行取回，有時我也會拜託戽美公司人員代向銀行辦理存、提款。」等情（詳見八
    十九年十月二十日九十年偵字第一三六五號偵查卷宗第二四七頁警詢筆錄），然
    此既為被告玄○○及亥○○所否認，則是否屬實，已非無疑。況被告乙○○事後
    不僅於偵查中改稱：「我不是陪標，只是大家都認識互相。（如附表二編號四所
    示工程是否有參與投標？）有，我有得標，我請其他廠商來幫忙。戽美營造有找
    我來幫忙他對保。（在中機組所言是否屬實？）我是照實講，但他胡亂寫。（你
    不知道他寫什麼，為何說他胡亂寫？）我說是對保。」等情（詳見九十年偵字第
    一三六五號偵查卷宗偵訊筆錄第二二一頁），復於本院審理時陳稱：「我參與新
    社鄉公所的工程是公所發文通知我的，我有繳押標金，並未借標。我有參與如附
    表二編號二、四所示工程之投標，但沒得標。辦公室地震倒掉後，將印章放在戽
    美公司方便領錢用。鄉公所發函通知領標，領標後公開比價，所有資料都是自己
    去寄標、領標。」等語在卷，且與被告玄○○（戽美營造）及亥○○（大盛營造
    ）於警詢、偵查及本院審理時所陳情節相符【陳述內容見（Ａ）、（Ｃ）】，復
    經被告丙○○○（泰慶營造）於警詢、偵查及本院審理時供陳：「泰慶營造並未
    應玄○○要求陪標，泰慶營造均係自行參與投標，大盛營造與泰慶營造無業務往
    來，負責人係誰我不認識。」等語詳實，又該等工程之押標金，確係被告乙○○
    以東鎰土木設於彰化銀行東勢分行，帳號000000000－000之帳戶，
    於八十八年十二月二十七日、十二月三十日，領取十七萬元及十八萬五千元作為
    押標金等情，亦有東鎰土木之存摺扣案可佐，足見被告乙○○確係自行參與前揭
    工程之投標無訛，又縱有受被告玄○○或亥○○所託而填載投標金額等情，然因
    尚無證據足證被告乙○○與被告丙○○○間有何關連性，亦即有何共謀圍標之情
    事，自屬無從認定被告乙○○於該等工程項目中有何圍標之意圖，且已獲取不正
    之利益，益徵被告乙○○等人並無構成圍標犯行之餘地。（Ｄ）另查，被告亥○○（大盛營造）於警詢時即陳稱：「我和丙○○○及乙○○等人間係同業，被此
    互相認識，並無深交，但玄○○則不只認識，彼此間來往密切，大盛營造和泰慶
    營造、東鎰土木、戽美營造間均無業務及金錢債務往來。大盛營造確有參與如附
    表二編號二所示之工程招標之領標及投標事宜。該工程係新社鄉公所建設課長酉
    ○○以致電方式，向我表示公所有簡易自來水工程欲招標施作，問我有無意思承
    攬，在我表示願意後，酉○○即要我至公所辦理領標及投標相關事宜。酉○○告
    知我簡易自來水工程訊息並要我承攬後，並未告知其預算金額或底價，我即至公
    所向渠購買一份標單，並繳交標單費二百元。工程押標金十八萬元係於八十八年
    十二月三十日從大盛營造設立在彰化銀行東勢分行活存帳戶（帳號：二○六二一
    －七號）轉帳購買彰銀支票而得。該工程估價單係我向水電行詢價後，由工頭劉
    文鎮幫忙估算，由我決定投標金額後，託渠代為填寫標單並由我用印封存，再至
    東勢鎮○○路郵局投遞。我未至現場參與工程開標作業，故由何人主持開標，由
    何人監標、參加比價廠商家數、廠商名稱及其開標過程、結果我均不清楚。約在
    八十九年一月六日或七日，我及蕭武森、玄○○等人至新社鄉公所和酉○○在該
    所會議室辨理簽約。工程有關自來水管線部分，另分包給其他廠商施作，至於分
    包廠商名稱及分包款項數額，我均不清楚，因係工頭劉文鎮負責接洽。工程中有
    關水電工程部分所占比例不高，大部分仍為土木工程部分，大盛營造才能投標承
    攬。我沒聯合泰慶營造負責人丙○○○及東鎰土木負責人乙○○共同圍標該工程
    。保証廠商為賀元營造及戽美營造，渠等基於朋友關係義務幫忙，並未獲取任何
    報酬。（提示：12.大盛營造投標標封、投標文件專人送達紀錄乙份，你前述
    供稱工程標單係你於12.至東勢鎮○○路郵局投遞，何以該工程標封正本資料
    顯示係你於12.親自到新社鄉公所送達，前後供述不一，你作何解釋？）我前
    述之供詞和提示資料不符，應係記憶不清所致。因大盛營造所承攬雪霸國家公園
    新和產業道路工程辦理對保，我和雪霸公園人員約定於9.5.在戽美營造見面。
    辦完手續後將存摺及印鑑留置於玄○○住處，故為貴組查獲，報稅資料則係我託
    戽美營造之小姐代向會計師徐炳龍處攜回之物。」等語詳實（詳見八十九年十月
    二十七日九十年偵字第一三六五號偵查卷宗第二六七頁警詢筆錄），且於偵查及
    本院審理時復陳稱：「工程是我自己參與投標自己做，我委託劉文鎮幫我估價，
    標單好像委託劉文鎮拿回去幫我寫投標單是在開標前送去，我是委託戽美公司小
    姐拿去幫我寄的。押標金是我的帳戶的本行支票，支票是戽美營造之會計開的。
    有時候我包的工程是我做，也給他們做，我們互相有借牌來使用，工程有時他們
    做，有時我們做。」（詳見八十九年他字第二六五三號偵查卷宗偵訊筆錄第二五
    ０頁）、「我參與如附表編號二所示之工程是因公所發函才去投標，事先不知何
    家也要投標，係自行參標，且自行領取標單、購買標單並填寫標單內容，投標前
    不知悉有何家廠商亦參與，押標金新台幣十八萬元亦係由大盛營造設於彰銀東勢
    分行第0000－00－00000－0號帳戶內之金錢支付，廠商中除了乙○○外，其他不認識。我的存摺和印章放在戽美公司是因為有時會委託他們小姐幫
    忙領錢」等語在卷，並與被告丙○○○（泰慶營造，陳述內容詳如後述）所陳情
    節互核相符，且有大盛營造前揭存摺帳戶扣案可證，顯見被告亥○○雖與被告玄
    ○○曾有相互借牌使用之情形，然則未曾向被告乙○○借牌使用，且與泰慶營造
    互不認識，自無共同圍標前揭工程之可能。蓋因戽美營造並未參與如附表二編號
    二所示前揭工程之投標事宜，是縱有代被告亥○○所經營之大盛營造開立支票與
    標等情，亦與被告亥○○、丙○○○及乙○○是否聯合圍標如附表二編號二所示
    之工程無涉。準此，此部分既亦尚無積極證據足證得標廠商大盛營造與泰慶營造
    有何直接關連性，亦即有何圍標之情事，自非可徒據被告乙○○於警詢所言作為
    被告亥○○有圍標意圖及行為之認定。（Ｅ）再者，被告丙○○○於警詢及本院
    審理時陳稱：「參與如附表二編號四所示之工程標單係委託戽美營造之玄○○代
    購，並無圍標工程情事，泰慶公司並非應玄○○要求陪標，如附表二編號三所示
    之工程標單則由我親赴公所建設課購買標單文件且未拿收據，每份標單費用二百
    元。工程係由公所建設課人員電話通知公司小姐房美琪、何玉美前來購買標單，
    由房美琪通知我工程要赴公所購買標單。押標金係公司自行申購，我已記不清以
    何銀行帳戶申購，退還之押標金由我當場具領後亦存入前述銀行泰慶公司帳戶。
    工程均由我依據估價單上數量，核算單價、總價以鉛筆填寫於估價單上，再由何
    玉美或房美琪以原子筆複寫一次，並在標單上填具標價總額，用印及彌封，而由
    我於開標當日親自送件予公所建設課長酉○○收執開標。我不清楚為何泰慶公司
    購買該工程標單文件之收據會在戽美公司，工程實際由何人施作，我不清楚。大
    盛營造與泰慶營造無業務往來，負責人係誰我不認識。」（詳見八十九年十月二
    十日九十年偵字第一三六五號偵查卷宗第二七一頁警詢筆錄、九十年二月二十七
    日偵訊筆錄）、「投標是因為接到公所發函通知而投標，係自行投標。」等情，
    核與被告亥○○所陳前揭情節相符，顯見被告丙○○○確係自行購買標單參與投
    標，尚無借牌予大盛營造投標，或與大盛營造及東鎰土木共同圍標之情事，至為
    明確。（Ｆ）又被告丁○○（俊欣土木、天昱營造）於警詢及偵查時即陳稱：「
    俊欣土木及天昱營造參與如附表二編號三、五所示工程之招標訊息均係由新社鄉
    公所以公函通知得知，我得知工程招標訊息後，即至公所向劉香妤、壬○○等人
    索取已填妥工程名稱、標單價款及繳款人之「臺中縣新社鄉公所自行收納款項統
    一收據」一紙，至新社鄉農會各繳交二百元標單費後，再至公所建設課領取標單
    及圖說文件。二項工程則以天昱營造之名義開具支票兩張，由彰化銀行東勢分行
    保証後作為押標金，俊欣土木及天昱營造之銀行帳戶均在彰化銀行東勢分行，估
    價單均係由我估算並以鉛筆填妥各項單價及總工程金額後作成草稿，再由我妻子
    曾玉春抄錄並由我用印，至於該三份標單就係以郵寄方式或由我親自投遞，我已
    記不清楚。我均未前往開標現場參與開標作業，故由何人主持、由何人監標及其
    開標過程與結果為何，我均不清楚，但開標後翌日，我會親自前往公所或電話查
    詢得標廠商名單。我均未得標，押標金係由我或我妻子於開標當日下午或開標翌
    日領回，領回後均存入俊欣土木及天昱營造在彰化銀行東勢分行之帳戶內。二項
    工程確係我向劉香妤及壬○○取得未繳款收據後至新社鄉農會各繳款二百元，再
    至鄉公所領取標單，同時將繳款收據放置於鄉公所劉、徐二人處，二張標單收據
    連號應係公所承辦人作業程序所致，至於該兩份收據何以會在戽美營造搜獲，其
    原由我不清楚。」、「我沒有參與圍標」等語詳實（詳見八十九年十月二十日九
    十年偵字第一三六五號偵查卷宗第二八六頁警詢筆錄、九十年二月二十七日偵訊
    筆錄），且於本院審理時復陳稱：「我有參與投標，並未交付營利事業登記證給
    任何人使用，天昱營造及俊欣土木均係由鄉公所通知前往投標，再自行購買、領
    取並填寫標單，後由鄉公所通知參加比價，比價前均不知有何廠商亦參與投標，
    且押標金四萬八千元，係天昱營造於八十九年八月十四日由該公司設於彰化銀行
    第00－00000－0號甲存帳戶內之金錢向彰化銀行購買保付支票以支付押
    標金，並於八十九年八月十七日確定未得標後，再存回上揭甲存帳戶，另押標金
    五萬二千元，係俊欣土木於八十九年八月十四日由該公司設於彰化銀行東勢分行
    第0000－00－00000－0號活期存款帳戶中之金錢購買彰化銀行之支
    票以支付押標金，並於八十九年八月十七日確定未得標後，存回設於上揭活期存
    款帳戶內」等情在卷，並核與被告玄○○、丙○○○及辰○○（瑋將營造、瑋洲
    土木）等人供述之情節均相符【陳述內容詳見（Ｂ）、（Ｅ）及（Ｇ）】，且有
    存摺帳戶明細存卷足稽（詳見被證一至四），堪證被告丁○○在投標時，不論標
    單之購買、填寫及押標金之支付，均未假手他人，而係自行參標，且均未得標，
    且無獲取任何利益，自顯無圍標情事之可能。（Ｇ）末者，依被告辰○○於警詢
    、偵查及本院審理時陳稱：「瑋洲土木之華南銀行東勢分行帳號0000000
    00000活期存款帳戶存摺平日均由我本人保管使用，該帳戶我主要係用來打
    押標金及存入承攬工程之工程款收入。我認識玄○○、丙○○○及吳俊潭等人，
    公司人力不足時會找戽美營造工人支援，機具不足時會找泰慶營造支援機具，至
    於俊欣土木平時彼此並無工作上之支援，惟因與玄○○、丙○○○及吳俊潭等人
    熟識，在工程上彼此會相互作為保證廠商，在資金上我亦與玄○○、丙○○○彼
    此互相調度支援，我與天昱營造並無往來。瑋將營造有參與如附表二編號三所示
    之工程投標並有得標，瑋洲土木有參與如附表二編號五所示工程之投標惟未得標
    ，該二件工程之領標我不確定是否由我本人親往領標，也許我有委託戽美營造人
    員或鄰居理髮店老闆之媳婦幫我前往領標、購買標單，我無法確定，我亦無法確
    定有無親往參與投標，該二件工程係新社鄉公所某位小姐主動打電話通知我去領
    標，購買標單處所係新社鄉公所出納處，標單應係購買二份，每份二百元，在新
社鄉公所出納處繳費及領取工程標單文件圖說。押標金來源係由我本人及瑋洲土
    木在華銀東勢分行之帳戶提領，亦係在華銀東勢分行請購押標金支票，金額各為
    四萬餘元。工程估價係由我親自估算並決定投標金額，估算依據為依我從事工程
    施作多年經驗估算，該二工程估價單內容係我委請鄰居理髮店老闆之媳婦幫我填
    寫，用印及彌封則由我本人親自為之，並由我於開標日前二日將該二件工程標單
    持往郵局以快遞投遞。我未親自或委派任何人於八十九年八月十五日參加工程之
    比價開標，根據我的經驗該二工程係由新社鄉公所主辦人員、課長、秘書主持開
    標及監標。我事先有請託戽美營造人員，若工程未得標，請該公司人員將押標金
    代為領回，故開標當日戽美營造伍美華小姐即將瑋洲土包押標金支票代領回並親
    交予我本人，我即將該押標金支票存入我在華銀東勢分行個人帳戶內。我於八十
    九年九月五日晚上將我所有之瑋洲土木於華銀東勢分行之存摺帶至戽美營造營業
    處所，並交給玄○○之配偶請渠隔日代我至銀行整理（即補登存摺），故該存摺
    才會置放於戽美營造營業處所。」、「我沒有圍標，投標單大部分是我自己填寫
    」（詳見八十九年十月二十日九十年偵字第一三六五號偵查卷宗第二九九頁警詢
    筆錄、九十年二月二十七日偵查筆錄）及「如附表編號三所示之工程是公所發文
    下來要我去施作的。我不知道當時有幾家公司競標，我未參與其他工程，也沒有
    將相關營業執照借予他人參與投標或陪標。只有存摺委託戽美公司的會計幫我整
    理，是準備投標如附表二編號三所示工程之用。」等情（九十一年三月十五日本
    院刑事卷宗第一二五頁、九十一年五月七日第三六０頁訊問筆錄、九十一年八月
    九日第四四二頁審判筆錄），核與被告丁○○所述前揭情節相符，自堪認被告辰
    ○○參與前二項工程時，並無與被告丁○○（俊欣土木、天昱營造）等人共謀圍
    標之情。
２、公司印章等資料存放在戽美營造是否足資認定被告玄○○等人間有借牌投標之情
    ：公訴人雖以大盛營造、東鎰土木及瑋洲土木之印章、存摺等報稅資料均存放在
    戽美營造等情，作為認定大盛營造、東鎰土木及瑋洲土木均有借牌予戽美營造進
    行前揭工程圍標之不利證據；惟查：（Ａ）就附表二編號二所示之工程：大盛營
    造之印章及存摺等資料確實存放在戽美營造而為警查扣等情，固為被告亥○○、
    玄○○所是認，且有扣押物品清單附卷可參；然而，戽美營造既無參與如附表二
    編號二所示前項工程之投標及比價，已如前述，且大盛營造之大小章與參與如附
    表二編號二所示工程投標時所用印鑑式樣亦完全不同（詳見九十年度偵字第一三
    六五號案卷第六一頁及第一四一頁），又被告亥○○辯稱伊與玄○○彼此熟識，
    而大盛營造之存摺存放在戽美營造僅係委託戽美營造之會計代為領款，尚非借牌
    予戽美營造所須，標單收據亦僅係請伍美華代為領回等情，復核與證人即戽美營
    造之會計伍美華於偵查中證述之情節相符（詳見九十年度偵字第一三六五號案卷
    第二二二頁起），足見縱使大盛營造參與前項工程之標單確係由戽美營造會計伍
    美華填寫，且標單收據乃由伍美華代為領回，另扣案之大盛營造之印鑑章確實置
    放於戽美營造，被告亥○○及玄○○亦無從憑據此等資料而共同圍標前述工程之
    可能。（Ｂ）就附表二編號四所示之工程：被告乙○○自始於警詢及偵查時即陳
    稱因東鎰土木因地震致半倒而無法使用，目前仍在整修，而玄○○係伊好友，且
    渠之辦公室亦在附近，故將東鎰土木之營業登記資料、存摺、印章存放於戽美公
    司，每天下班後再行取回，有時亦會拜託戽美公司之人員代向銀行辦理存提款等
    情在卷，且與被告玄○○所陳情節相符，而該存放於戽美營造之東鎰土木大、小
    印鑑章與所參與如附表二編號四所示工程投標時所用印鑑式樣亦明顯不同（詳見
    九十年度偵字第一三六五號案卷第六一頁及第一三六頁），可見扣案之東鎰土木
    印鑑章等物亦非因借牌投標使用而置放在戽美營造，而與被告玄○○等人是否有
    聯合圍標等情並無任何關聯無疑，基上，自非可徒憑上情作為認定被告乙○○及
    玄○○確有違反政府採購法之不利證據。（Ｃ）就附表二編號五所示之工程：員
    警在戽美營造進行搜索時，確實未同時扣得任何瑋洲土木之印鑑章等情，既有扣
    押物品物品目錄表存卷可參，則被告辰○○辯稱：「我於八十九年九月五日晚上
    將我所有之瑋洲土木於華銀東勢分行之存摺帶至戽美營造營業處所，並交給玄○○之配偶，僅係請渠隔日代我至銀行補登存摺，故該存摺才會置放於戽美營造營
    業處所，並非借牌投標之用。」等情，已堪採信。另佐以證人伍美華於偵查中證
    稱：「（問：別家公司的標單收據也在你們公司？）我想說這個可以報帳，所以
    一起幫他們收過來」等情，亦與被告辰○○與玄○○辯稱渠等均不知何以該等收
    據存放在戽美營造等情互核相符，益徵戽美營造未曾向瑋洲土木借用投標工程所
    須之印鑑章、公司證照及存摺等資料，而與瑋洲土木有何共同圍標前述工程之情
    ，允無疑義。
３、收據連號是否足資認定被告等人間有借牌投標：公訴人雖引「新社鄉公所自行收
    納款項統一收據」五紙號碼連號為據，認戽美營造等人乃係相互出借公司證照及
    印鑑章等資料標取前揭如附表二所示之工程云云。惟查：（Ａ）依證人即在新社
    鄉擔任約僱人員之未○○於警詢時證稱：「我於新社鄉公所建設課擔任約僱人員
    未經辦過工程標單發售業務，偶而會協助課內同仁開立發售工程圖說費用收據，
    故標單發售業務之作業流程為何，我不清楚。就我所知，公開招標的工程，所發
    售工程圖說之費用，由廠商自行至農會繳納；沒有公開招標的工程，所發售工程
    圖說之費用，則由建設課同仁自行收齊後，再繳交至農會。『市區道路養護整修
    工程計畫－月湖村第七鄰路面排水改善工程』及『市區道路養護整修工程計畫－
    新社村第十鄰路面排水改善工程』之標單皆係課內同仁壬○○所經辦，標單亦非
    我發售的，我僅幫他填寫自行收納款項統一收據而已，至於係何人購買此標單，
    購買幾份等我都不清楚。係壬○○指示我，依照他交給我之簽文上參與比價廠商
    名單製作自行收納款項統一收據，其上所列廠商有無實際到公所購買標單，我並
    不清楚，要問壬○○才知道。」等情（詳見八十九年十月二十日九十年偵字第一
    三六五號偵查卷宗第三五八頁警詢筆錄），可知扣案之自行收納款項統一收據五
    紙，均係證人未○○於各廠商購買標單之前即依照新社鄉公所內部簽呈（詳見被
    證五）之內容先行製作，故而，該等自行收納款項統一收據五紙為連號一節，自
    屬新社鄉公所之內部作業流程所致，當非可徒據該等收據為連號之情作為認定戽
    美營造得標之工程乃係戽美營造向其餘公司借牌，而統一由戽美營造購買標單投
    標之不利證據。（Ｂ）況參以證人劉香妤於警詢時陳稱：「新社鄉公所建設課辦
    理工程發包的流程依據政府採購法分為二部分：工程預算金額在一百萬元以上者
    則簽文上網公告，欲參標廠商購買標單時先至建設課開立標單價格之繳款單（每
    一人購買標單三份為限）隨後至新社鄉農會繳納，再持農會蓋有收訖章之繳款單
    ，至建設課領取標單；工程預算金額在一百萬元以下者，由課長酉○○指示我依
    其提供之三家廠商名單簽陳鄉長核判，惟此簽文大部分由秘書丑○○（蓋鄉長陳
    博綜甲章）代為決行，簽准後由我發函通知簽文中之三家廠商參與比價（在八十
    九年九月前係採電話通知參與比價廠商，由我或課長酉○○通知；九月之後始由
    收發郵寄通知）課長酉○○均會告知我廠商前來領取時間，被通知之廠商即會前
    來公所領取標單，由我收齊該工程所有比價廠商之購買標單款項後，統一開立繳
    款單後由公所人員至農會繳納。前述兩種方式發售標單之收入均有依規定繳交公
    庫。參與比價廠商名單係由課長酉○○提供予我。（新社鄉公所建設課辦理公共
    工程之『限制性招標』工程之開標流程？）本公所建設課辦理公共工程之『限制
    性招標』工程之開標場所於鄉公所會議室舉行，參加人員有主持人（多由秘書擔
    任）及秘書於我簽擬三家廠商比價內簽指定之監比人員、建設課課長（資格標審
    查）、並由我擔任記錄，廠商不一定要至現場參與開標，開標作業係採書面審，
    由標價於底價內最低之廠商得標。『福興村水源管線搶修工程』、『中興遊憩區
    設○路燈工程』、『新社鄉急需建設小型工程－中和村道路駁崁改善工程』及『
    八十九年度農路改善及維護計畫－崑山村七分坑公墓旁農路整修工程』雖由我經
    手發售標單業務，惟廠商皆係由課長酉○○提供，故有時亦會直接向課長酉○○
    拿取，我僅準備標單資料交酉○○處理，故無法記憶。廠商名單中軒晟工程行、
    泓群工程行、大盛營造由何人領取我無印象、來鉅水電行由戊○○領取、俊欣土
    木由吳老闆（名不詳）、賀元營造由蕭武森、戽美營造由其老闆娘或公司伍小姐
    、東鎰土木由江老闆、泰慶營造由一位微禿，身高不高、皮膚黝黑之一位男子領
    取，前述公司皆由該等人員前來公所領取標單。廠商向我或課長酉○○購買標單
    資料，廠商可能認為金額不多，不會向我索取個別開立之收據，我均等到三家廠
    商之購標款數額（合計六百元）收齊後，才合併開立乙張無抬頭收據，委託不特
    定公所人員至新社鄉農會將購買標單款項繳庫。僅有得標廠商來鉅公司到場參與
    開標，其餘廠商均未到場，該等五件工程之押標金，我係於開標後立即通知廠商
    領回。（詳見八十九年十月二十日九十年偵字第一三六五號偵查卷宗第三六二頁
    警詢筆錄）、「（投標單是否由妳填寫？）是課長叫我寫的，廠商是課長交待我
    寫的，並且通知他們，標單紀錄上的字均是我寫的，一部份則是壬○○寫的。」
    等情（詳見八十九年他字第二六五三號偵查卷宗偵訊筆錄第二五三頁），以及證
    人伍美華於偵查中證稱：「（問：別家公司的標單收據也在你們公司？）我想說
    這個可以報帳，所以幫他們一起收起來」等情（詳見九十年度偵字第一三六五號
    案卷第二二二頁九十年三月六日偵查筆錄），益徵扣案之自行收納款項統一收據
    五紙之所以連號，確係新社鄉公所公務員作業之慣例使然，另均置放在被告玄○○之居所，乃因戽美營造之會計伍美華因認同業間相互熟識，而將該等收據一併
    代為攜回以便該等公司報稅用之故。
４、被告玄○○等人是否共同圍標而違反政府採購法之規定：基前所述，被告玄○○
    等人既係各自投標前述工程，核無共同圍標之情事，此外，本院復查無其他積極
    證據足資證明被告玄○○、乙○○、亥○○、丙○○○、丁○○及辰○○等人確
    有公訴人所指違反政府採購法之犯行，自屬不能證明被告玄○○、乙○○、亥○○、丙○○○、丁○○及辰○○等人犯罪，揆諸首揭法條及判例意旨，均應諭知
    無罪之判決。
丁、移送併案審理部分：
一、檢察官以九十一年度偵字第一二０五三號移送併案審理部分：檢察官固認被告壬○○、丑○○及酉○○等人於辦理「新社鄉示範農宅目錄印刷裝訂工程」及「新
    社鄉公所建設課工程車輛採購案」之工程發包事宜時，另均涉犯貪污治罪條例第
    六條第一項第四款之罪嫌；然而，本院就公訴人所起訴被告等人涉犯圖利罪嫌之
    部分，既為不另為無罪判決之諭知，則此等併案部分之犯罪事實，當與公訴人已
    起訴經論罪之部分，核無連續犯或牽連犯之裁判上一罪關係，自應退還由檢察官
    另行處理。
二、至檢察官以九十年度偵字第一九四二八號移送併案審理部分：檢察官雖認被告玄
    ○○另涉犯貪污治罪條例等罪嫌；惟本院就公訴人所起訴被告玄○○涉犯政府採
    購法之部分，業為無罪判決之諭知，則此併案部分自與原起訴部分，並無任何連
    續犯等裁判上一罪關係，亦退回由檢察官另行處理。
三、又檢察官以九十年度偵字第八六一一號、第一九四０六號、第一八三六二號移送
    併案審理部分：檢察官固認被告戊○○另有違反貪污治罪條例及政府採購法之犯
    行；惟本院就公訴人所起訴被告戊○○涉犯貪污治罪條例及政府採購法之部分，
    均為無罪判決之諭知，則此等併案部分自與原起訴部分，皆無任何連續犯等裁判
    上一罪關係，亦退回由檢察官另行處理。
四、而檢察官以九十年度偵字第一九四０六號、第一八三六二號移送被告地○○、午
    ○○涉犯貪污治罪條例及政府採購法之部分：因被告地○○及午○○所涉違反政
    府採購法之本案部分，業經本院為無罪判決之諭知，是此等併案審理部分亦應退
    還由檢察官另行處理，附此敘明。
五、又檢察官以九十二年度偵字第五五四０號移送併案審理部分：檢察官雖認被告酉
    ○○於辦理「新社國小網球場修繕工程」之工程驗收事宜時，另涉有行使公文書
    登載不實之罪嫌；惟前揭事實，既為被告酉○○所否認，且前揭工程之抽驗紀錄
    表並非被告酉○○本身或指示承辦人員未○○所製作，而係由永翔工程顧問有限
    公司之承辦人員賴孟鑫於辦理結算請款時才製作等情，既據證人即承包商負責人
    邱崑剛、前揭工程之業務承辦人未○○及賴孟鑫於檢察官偵查中證述詳實（參九
    十二年度偵字第二三０七三號不起訴處分書），此外復查無其他積極證據足證前
    項工程之實際竣工日期係在九十年二月一日以後，而逾九十年一月三十一日之履
    約期限，自難認徒據前揭抽驗紀錄之誤載情事，認定前揭工程之初驗報告單、結
    算驗收紀錄及結算驗收證明書中竣工日期及完成履約日期之記載確有登載不實之
    情。基此，此部分自屬不能證明被告酉○○犯罪，而與本案已起訴論罪部分，核
    無連續犯之裁判上一罪關係，是退回由檢察官另行處理，併予敘明。
據上論斷，應依刑事訴訟法第二百九十九條第一項前段、第三百零一條第一項，刑法
第二十八條、第五十六條、第二百十六條、第二百十一條、第二百十三條、第二百十
條、第五十五條、第七十四條第一款、第二百十九條，判決如主文。
中      華      民      國      九十三    年    五    月    三十一      日
                                臺灣臺中地方法院刑事第二庭
                                  審判長法  官  張  智  雄
                                        法  官  莊  嘉  蕙
                                        法  官  許  惠瑜
右正本證明與原本無異。
如不服本判決，應於送達後十日內向本院提出上訴狀（須附繕本），上訴於臺灣高等
法院臺中分院。
                                        書記官
中      華      民      國      九十三    年    五    月    三十一      日
附表一：
┌──────┬─────┬─────┬─────┬───┬────┐
│編號.承辦人 │工程名稱  │比價廠商  │施作廠商  │投標金│開標日期│
│            │          │          │          │額    │        │
├──────┼─────┼─────┼─────┼───┼────┤
│一.壬○○   │新社托兒所│進昱工業社│進昱工業社│562000│88.11.15│
│            │鐵架工程  │嘉輝鐵工廠│          │627000│        │
│            │          │興業鐵工廠│          │609000│        │
├──────┼─────┼─────┼─────┼───┼────┤
│二.壬○○   │新社鄉公所│同右      │進昱工業社│747600│88.12.13│
│            │會議室鐵架│          │          │791000│        │
│            │工程      │          │          │779000│        │
├──────┼─────┼─────┼─────┼───┼────┤
│三.壬○○   │新社托兒所│泯巧裝潢工│泯巧裝潢工│676200│88.11.15│
│            │裝潢工程  │程有限公司│程有限公司│720000│        │
│            │          │宏典裝潢行│          │747000│        │
│            │          │金立傢俱行│          │      │        │
├──────┼─────┼─────┼─────┼───┼────┤
│四.壬○○   │新社鄉公所│同右      │泯巧裝潢工│909300│88.12.13│
│            │會議室裝潢│          │程有限公司│932000│        │
│            │工程      │          │          │961500│        │
├──────┼─────┼─────┼─────┼───┼────┤
│五.劉香妤   │福興村水源│來鉅有限公│來鉅有限公│515000│比價方式│
│（填寫簽呈、│管線搶修工│司        │司        │530000│88.12.17│
│指定之廠商、│程        │軒晟水電工│          │548000│開標，由│
│開標之紀錄）│          │程行      │          │      │丑○○主│
│            │          │泓群工程行│          │      │持、劉志│
│            │          │          │          │      │恭審標、│
│            │          │          │          │      │陳財旺監│
│            │          │          │          │      │標      │
└──────┴─────┴─────┴─────┴───┴────┘
附表二：
┌──────┬─────┬─────┬─────┬───┬────┐
│編號.開標日 │工程名稱  │參與廠商  │得標廠商  │工程款│招標方式│
│承辦人      │          │          │          │      │        │
├──────┼─────┼─────┼─────┼───┼────┤
│一.89.07.10 │中興遊憩區│來鉅有限公│來鉅有限公│六十二│比價（開│
│劉香妤（填寫│設施工程（│司        │司        │萬元得│標由張棟│
│簽呈、指定廠│路燈工程）│軒晟水電工│          │標    │樹主持、│
│商及開標紀錄│          │程行      │  │（底價│酉○○審│
│）          │          │泓群工程行│          │六十三│標、蕭慧│
│            │          │          │          │萬五千│敏監標）│
│            │          │          │          │元）  │        │
├──────┼─────┼─────┼─────┼───┼────┤
│二.88.12.31 │福興村簡易│大盛營造  │大盛營造  │一百八│比價（由│
│劉香妤      │自來水震災│泰慶營造  │          │十萬元│劉一郎監│
│            │後管線搶修│東鎰土木  │          │得標  │標）    │
│            │工程      │          │          │（底價│        │
│            │          │          │          │一百八│        │
│            │          │          │          │十四萬│        │
│            │          │          │          │元）  │        │
├──────┼─────┼─────┼─────┼───┼────┤
│三.89.08.15 │市區道路養│瑋將營造  │瑋將營造  │九十六│比價（由│
│壬○○簽呈、│護整修工程│泰慶營造  │          │萬元得│宙○○監│
│劉香妤填寫指│計劃－月湖│俊欣土木  │          │標    │標）    │
│定廠商      │村第七鄰路│          │          │（底價│        │
│未○○填寫開│面排水改善│          │          │九十八│        │
│標紀錄      │工程      │          │          │萬三千│        │
│            │          │          │          │元）  │        │
├──────┼─────┼─────┼─────┼───┼────┤
│四.88.12.30 │八十九年度│戽美營造  │戽美營造  │一百六│比價（由│
│劉香妤      │農路改善及│東鎰土木  │          │十萬元│劉一郎監│
│            │維護計劃－│泰慶營造  │          │得標  │標）    │
│            │崑山村七分│          │          │（底價│        │
│            │坑公墓旁農│          │          │一百六│        │
│            │路整修工程│          │          │十三萬│        │
│            │          │          │      │八千元│        │
│            │          │          │          │）    │        │
├──────┼─────┼─────┼─────┼───┼────┤
│五.89.08.15 │市區道路養│戽美營造  │戽美營造  │九十三│比價（由│
│壬○○簽呈、│護整修工程│天昱營造  │          │萬五千│宙○○監│
│劉香妤填寫指│計劃－新社│瑋洲土木包│          │元得標│標）    │
│定廠商      │村第十鄰路│工業      │          │（底價│        │
│未○○填寫開│面排水改善│          │          │九十五│        │
│標紀錄      │工程      │          │          │萬四千│        │
│            │          │          │          │元）  │        │
└──────┴─────┴─────┴─────┴───┴────┘
附表三：（投標文件專人送達紀錄各一紙上）
一、新社托兒所鐵架工程：徐千景、徐木枝之署押各一枚。
二、新社托兒所裝潢工程：天○○、陳盈予及宇○○之署押各一枚。
三、新社會議室鐵架工程：己○○、庚○○及徐千景之署押各一枚。
四、新社會議室裝潢工程：天○○、王建琳及宇○○之署押各一枚。
附錄論罪科刑之法條：
刑法第二百十條
偽造、變造私文書，足以生損害於公眾或他人者，處五年以下有期徒刑。
刑法第二百十一條
偽造、變造公文書，足以生損害於公眾或他人者，處一年以上七年以下有期徒刑。
刑法第二百十三條
公務員明知為不實之事項，而登載於職務上所掌之公文書，足以生損害於公眾或他人
者，處一年以上七年以下有期徒刑。
刑法第二百十六條
行使第二百十條至第二百十五條之文書者，依偽造、變造文書或登載不實事項或使登
載不實事項之規定處斷。
